ACORDAO-COMPLETO-2350035

ACÓRDÃO 1678/2019 ATA 27/2019 - PLENÁRIO

VISTOS, relatados e discutidos estes autos de Pedidos de Reexame interpostos pela SPDM - Associação Paulista para o Desenvolvimento da Medicina e pelo Hospital das Clínicas da Faculdade de Medicina da Universidade de São Paulo, contra o Acórdão 756/2015-TCU-Plenário.
ACORDAM os Ministros do Tribunal de Contas da União, reunidos em sessão do Plenário, com fundamento no artigo 48 da Lei 8.443/1992 e ante as razões expostas pelo Relator, em:
9.1. conhecer do Pedido de Reexame interposto pela SPDM - Associação Paulista para o Desenvolvimento da Medicina, para, no mérito, dar-lhe provimento;
9.2. tornar insubsistentes os subitens 9.1. 9.1.1, 9.1.2, 9.1.3, 9.1.3.1, 9.1.3.2, 9.1.3.3 e 9.1.3.4, 9.1.4, 9.2, 9.2.1, 9.2.2, 9.4, 9.4.1 e 9.4.2 do Acórdão 756/2015-TCU-Plenário;
9.3.3. com fulcro no art. 250, inciso II, do Regimento Interno/TCU, determinar ao Ministério da Educação e ao Ministério da Saúde que, em conjunto, no prazo máximo de 180 (cento e oitenta) dias, contados da ciência deste Acórdão, ouvidos o Hospital de Clínicas de Porto Alegre - HCPA - e o Hospital das Clínicas da Faculdade de Medicina da Universidade de São Paulo - HCFMUSP:
9.3.1. elaborem estudo sobre o orçamento global para os hospitais HCPA e HCFMUSP, com o estabelecimento dos recursos necessários para as atividades assistenciais, de ensino e pesquisa, indicando as alternativas pertinentes como fontes de recursos, os critérios objetivos para o cálculo do montante estabelecido e as metas de avaliação e controle;
9.3.2. sem prejuízo do disposto no art. 207 da Constituição Federal de 1988, avaliem a viabilidade da continuidade de realização de atendimentos privados de forma sistemática no HCPA e no HCFMUSP, como condição para a manutenção do modelo vigente nessas instituições, atentando para a necessidade de adequar a gestão dos atendimentos privados às normas e princípios que regem a administração pública, em especial no tocante aos pontos suscitados na presente fiscalização;
9.3.3. caso concluam pela viabilidade da continuidade da realização de atendimentos privados de forma sistemática no HCPA e no HCFMUSP, apresentem as justificativas para mantê-la nos hospitais em questão, a despeito dos normativos que preveem como objetivo dos hospitais  universitários a destinação de 100% de sua capacidade ao SUS (Decreto Federal 7.082/2010 e Portarias Interministeriais MEC/MS 1.006/2004, MS/MEC 2.400/2007 e MEC/MS/MP 883/2010) , e estabeleçam critérios normativos que regulamentem sua operacionalização e gestão, os quais devem abranger, no mínimo, os seguintes pontos:
9.3.3.1. condições gerais sob as quais é autorizada a prática de atendimentos privados nesses hospitais, atentando para a necessidade de respeito aos princípios da universalidade e da igualdade de acesso que regem o Sistema Único de Saúde (art. 196 da Constituição Federal de 1988 e art. 2º, § 1º, da Lei 8.080/1990) ;
9.3.3.2. proporção máxima da capacidade hospitalar destinada aos atendimentos privados, com a fixação de limites aplicáveis a cada tipo (consultas, exames, transplantes, cirurgias, procedimentos de quimioterapia, atendimentos emergenciais, internações, etc.) e especialidade (pediatria, oncologia, cardiologia, etc.) de serviço prestado;
9.3.3.3. mecanismos de controle relacionados à atuação dos profissionais envolvidos com os atendimentos privados, de forma a permitir a transparência da gestão de pessoas nessas instituições;
9.3.3.4. condições e instrumentos de controle relacionados à prestação de informações aos gestores locais e aos ministérios da saúde e da educação, que permitam aferir, entre outros questões, o cumprimento dos limites e critérios mencionados nos itens anteriores, bem como o montante dos recursos arrecadados e dos custos diretos e indiretos dos atendimentos privados;
9.3.4. caso concluam pela inviabilidade da realização de atendimentos privados de forma sistemática em um ou mais dos hospitais mencionados, elaborem plano de ação, contendo, no mínimo, as medidas a serem adotadas para que, gradualmente e sem prejuízo à continuidade dos serviços prestados, a totalidade da capacidade instalada e dos serviços realizados nessas instituições sejam destinados aos pacientes do SUS, conforme os objetivos definidos no Decreto Federal 7.082/2010 e nas Portarias Interministeriais MEC/MS 1.006/2004, MS/MEC 2.400/2007 e MEC/MS/MP 883/2010, fazendo constar os responsáveis pelas ações e os prazos para sua implementação, nos termos do art. 4º da Resolução-TCU 265/2014;
9.4. determinar ao Ministério da Saúde, com fulcro no art. 250, inciso II, do Regimento Interno/TCU, que, em até 180 (cento e oitenta) dias, adote as seguintes providências, informando-as ao TCU ao término do prazo indicado:
9.4.1. estabeleça as condições necessárias para a regularização da situação dos registros no Sistema de Comunicação de Informação Hospitalar e Ambulatorial (CIHA) , referente ao HCPA e ao HCFMUSP, de forma que se possa realizar o adequado monitoramento dos atendimentos privados prestados por essas instituições, em cumprimento ao estabelecido na Portaria MS/GM 1.171/2011;
9.4.2. promova as medidas necessárias para a atualização das informações constantes no Cadastro Nacional dos Estabelecimentos de Saúde (CNES) , referentes ao HCPA, ao HSP e ao HCFMUSP, em relação ao quantitativo de leitos disponíveis para o Sistema Único de Saúde, em conformidade com o estabelecido na Portaria MS/SAS 511/2000;
9.5. conhecer do Pedido de Reexame interposto pelo Hospital das Clínicas da Faculdade de Medicina da Universidade de São Paulo, para, no mérito, negar-lhe provimento;
9.6. dar ciência desta deliberação aos recorrentes e aos demais órgãos e interessados cientificados do Acórdão recorrido.

Pedidos de reexame interpostos contra decisão que expediu determinações a um dos recorrentes no bojo de auditoria que teve por objeto a gestão de atendimentos privados em hospitais de natureza pública vinculados a instituições superiores de ensino, a fim de verificar possível ocorrência de nível diferenciado de qualidade entre atendimentos públicos e privados de assistência à saúde.

Considerando que o presente processo trata, na origem, de auditoria operacional, que tem entre as suas características a busca do aprimoramento da Administração Pública;
E considerando que, para tanto, é importante a participação, na medida do possível, de todos que venham a ser atingidos pelas determinações e recomendações desta Corte de Contas;
Entendo ser conveniente e importante a participação do Hospital de Clínicas de Porto Alegre - HCPA - e do Hospital das Clínicas da Faculdade de Medicina da Universidade de São Paulo - HCFMUSP - na adoção das providências a que se refere o subitem 9.3 da minuta de acórdão submetida a este Plenário pelo relator, Ministro Walton Alencar Rodrigues.
Por essa razão, proponho a seguinte redação para o citado subitem 9.3:
9.3. com fulcro no art. 250, inciso II, do Regimento Interno/TCU, determinar ao Ministério da Educação e ao Ministério da Saúde que, em conjunto, no prazo máximo de 180 (cento e oitenta) dias, contados da ciência deste Acórdão, ouvidos o Hospital de Clínicas de Porto Alegre - HCPA - e o Hospital das Clínicas da Faculdade de Medicina da Universidade de São Paulo - HCFMUSP:
Com essas breves considerações, acompanho a proposta do relator com a proposta que ora submeto à apreciação do Plenário.
TCU, Sala das Sessões Ministro Luciano Brandão Alves de Souza, em 24 de julho de 2019.
RAIMUNDO CARREIRO
Ministro

Diretoria-Executiva do Fundo Nacional de  Saúde; Empresa Brasileira de Serviços Hospitalares; Hospital Clinicas/UFMG - MEC; Hospital das Clínicas da Faculdade de Medicina da Universidade de São Paulo; Hospital de Clínicas de Porto Alegre; Ministério da Educação; Ministério da Saúde (vinculador); Secretaria de Atenção À Saúde; Secretaria de Estado de Minas Gerais; Secretaria de Estado de São Paulo; Secretaria de Estado de Saúde do Rio de Janeiro; Secretaria de Estado do Rio Grande do Sul.

3. Interessados/Responsáveis/Recorrentes:
3.1. Interessado: Congresso Nacional (vinculador)
3.2. Responsáveis: Empresa Brasileira de Serviços Hospitalares (15.126.437/0001-43); Hospital das Clínicas da Faculdade de Medicina da Universidade de São Paulo (60.448.040/0001-22); Hospital de Clínicas de Porto Alegre (87.020.517/0001-20); SPDM - Associação Paulista para o Desenvolvimento da Medicina (61.699.567/0001-92)
3.3. Recorrentes: Hospital das Clínicas da Faculdade de Medicina da Universidade de São Paulo (60.448.040/0001-22); SPDM - Associação Paulista para o Desenvolvimento da Medicina (61.699.567/0001-92).

13.1. Ministros presentes: José Mucio Monteiro (Presidente), Walton Alencar Rodrigues (Relator), Benjamin Zymler, Augusto Nardes, Raimundo Carreiro, Ana Arraes, Bruno Dantas e Vital do Rêgo.
13.2. Ministro-Substituto convocado: Augusto Sherman Cavalcanti.
13.3. Ministros-Substitutos presentes: Marcos Bemquerer Costa e André Luís de Carvalho.

ACORDAO-COMPLETO-2424110

Acórdão 2943/2021 - Plenário

ACORDAO-COMPLETO-2386231

Acórdão 2921/2019 - Plenário

ACORDAO-COMPLETO-2545880

Acórdão de Relação 1867/2022 - Plenário

Acórdão de Relação

ACORDAO-COMPLETO-2534990

Acórdão de Relação 1108/2022 - Plenário

WALTON ALENCAR RODRIGUES

Ministro Bruno Dantas.

Transcrevo, com ajustes de forma, instrução acolhida pela instância dirigente da Secretaria de Recursos (peças 211/213) :
INTRODUÇÃO
Cuidam os autos de pedidos de reexame (peças 135 e 136) interpostos pelo Hospital São Paulo/SPDM - Associação Paulista para o Desenvolvimento da Medicina e pelo Hospital das Clínicas da Faculdade de Medicina da Universidade de São Paulo contra o Acórdão 756/2015-TCU-Plenário, rel. Ministro Bruno Dantas (peça 99) . 
1.1. A deliberação recorrida apresenta o seguinte teor (destaque para os itens impugnados) :
ACORDAM os Ministros do Tribunal de Contas da União, reunidos em Sessão Plenária, ante as razões expostas pelo Relator, em:
9.1. com fulcro no art. 250, inciso II, do Regimento Interno/TCU, determinar ao Ministério da Educação e ao Ministério da Saúde que, em conjunto, no prazo máximo de 180 (cento e oitenta) dias, contados da ciência deste Acórdão:
9.1.1. elaborem estudo sobre o orçamento global para os hospitais HCPA, HSP e HCFMUSP, com o estabelecimento dos recursos necessários para as atividades assistenciais, de ensino e pesquisa, indicando as alternativas pertinentes como fontes de recursos, os critérios objetivos para o cálculo do montante estabelecido e as metas de avaliação e controle;
9.1.2. sem prejuízo do disposto no art. 207 da Constituição Federal de 1988, avaliem a viabilidade da realização de atendimentos privados de forma sistemática no HCPA, no HSP e no HCFMUSP, como condição para a manutenção desse modelo nessas instituições, atentando para a necessidade de adequar a gestão dos atendimentos privados às normas e princípios que regem a administração pública, em especial no tocante aos pontos suscitados na presente fiscalização;
9.1.3. caso concluam pela viabilidade da realização de atendimentos privados de forma sistemática no HCPA, no HSP e no HCFMUSP, apresentem as justificativas para mantê-la nos hospitais em questão, a despeito dos normativos que preveem como objetivo dos hospitais  universitários a destinação de 100% de sua capacidade ao SUS (Decreto Federal 7.082/2010 e Portarias Interministeriais MEC/MS 1.006/2004, MS/MEC 2.400/2007 e MEC/MS/MP 883/2010) , e estabeleçam critérios normativos que regulamentem sua operacionalização e gestão, os quais devem abranger, no mínimo, os seguintes pontos:
9.1.3.1. condições gerais sob as quais é autorizada a prática de atendimentos privados nesses hospitais, atentando para a necessidade de respeito aos princípios da universalidade e da igualdade de acesso que regem o Sistema Único de Saúde (art. 196 da Constituição Federal de 1988 e art. 2º, § 1º, da Lei 8.080/1990) ;
9.1.3.2. proporção máxima da capacidade hospitalar destinada aos atendimentos privados, com a fixação de limites aplicáveis a cada tipo (consultas, exames, transplantes, cirurgias, procedimentos de quimioterapia, atendimentos emergenciais, internações, etc.) e especialidade (pediatria, oncologia, cardiologia, etc.) de serviço prestado;
9.1.3.3. mecanismos de controle relacionados à atuação dos profissionais envolvidos com os atendimentos privados, de forma a permitir a transparência da gestão de pessoas nessas instituições;
9.1.3.4. condições e instrumentos de controle relacionados à prestação de informações aos gestores locais e aos ministérios da saúde e da educação, que permitam aferir, entre outros questões, o cumprimento dos limites e critérios mencionados nos itens anteriores, bem como o montante dos recursos arrecadados e dos custos diretos e indiretos dos atendimentos privados;
9.1.4. caso concluam pela inviabilidade da realização de atendimentos privados de forma sistemática em um ou mais dos três hospitais mencionados, elaborem plano de ação, contendo, no mínimo, as medidas a serem adotadas para que, gradualmente e sem prejuízo à continuidade dos serviços prestados, a totalidade da capacidade instalada e dos serviços realizados nessas instituições sejam destinados aos pacientes do SUS, conforme os objetivos definidos no Decreto Federal 7.082/2010 e nas Portarias Interministeriais MEC/MS 1.006/2004, MS/MEC 2.400/2007 e MEC/MS/MP 883/2010, fazendo constar os responsáveis pelas ações e os prazos para sua implementação, nos termos do art. 4º da Resolução-TCU 265/2014;
9.2. determinar ao Ministério da Saúde, com fulcro no art. 250, inciso II, do Regimento Interno/TCU, que, em até 180 (cento e oitenta) dias, adote as seguintes providências, informando-as ao TCU ao término do prazo indicado:
9.2.1. estabeleça as condições necessárias para a regularização da situação dos registros no Sistema de Comunicação de Informação Hospitalar e Ambulatorial (CIHA) , referente ao HCPA, ao HSP e ao HCFMUSP, de forma que se possa realizar o adequado monitoramento dos atendimentos privados prestados por essas instituições, em cumprimento ao estabelecido na Portaria MS/GM 1.171/2011;
9.2.2. promova as medidas necessárias para a atualização das informações constantes no Cadastro Nacional dos Estabelecimentos de Saúde (CNES) , referentes ao HCPA, ao HSP e ao HCFMUSP, em relação ao quantitativo de leitos disponíveis para o Sistema Único de Saúde, em conformidade com o estabelecido na Portaria MS/SAS 511/2000;
9.3. determinar, com fulcro no art. 250, inciso II, do Regimento Interno/TCU, ao Hospital de Clínicas de Porto Alegre (HCPA) , que, como condição para continuar prestando serviços de saúde a pacientes privados, adote as seguintes providências, sendo consentida a manutenção das atuais condições dos atendimentos privados até o decurso dos prazos abaixo estabelecidos:
9.3.1. implantação, no prazo de 180 (cento e oitenta) dias, contados da ciência deste Acórdão, de sistema de contabilidade de custos que permita evidenciar, de forma separada, os custos diretos e indiretos dos serviços prestados à pacientes da rede privada, permitindo a comparação desses custos com as receitas deles advindas, e, consequentemente, possibilitando a aferição objetiva do resultado desses atendimentos, de acordo com as disposições do art. 79 do Decreto-Lei 200/1967 e das Normas Brasileiras de Contabilidade 16.11, aprovadas por meio da Resolução CFC 1.366/2011 (consoante o tópico 4.1.2 do Relatório de Auditoria) ;
9.3.2. implementação das medidas estabelecidas pelo Ministério da Saúde e pelo Ministério da Educação em cumprimento às determinações feitas nos subitens 9.1.2 e 9.1.3 supra, no prazo fixado pelos aludidos ministérios;
9.4. determinar, com fulcro no art. 250, inciso II, do Regimento Interno/TCU, ao Hospital São Paulo (HSP) , que, como condição para continuar prestando serviços de saúde a pacientes privados, adote as seguintes providências, sendo consentida a manutenção das atuais condições dos atendimentos privados até o decurso dos prazos abaixo estabelecidos:
9.4.1. recolhimento, no prazo de 180 (cento e oitenta) dias, contados da ciência deste Acórdão, das receitas provenientes dos serviços prestados à pacientes da rede privada à conta única do Tesouro Nacional, e realização da execução orçamentária de todas as suas receitas (sejam originadas dos atendimentos ao SUS ou à rede privada) no Sistema Integrado de Administração Financeira do Governo Federal (Siafi) , propiciando maior transparência na gestão desses recursos, de acordo com o Princípio de Unidade de Tesouraria (art. 56 da Lei 4.320/1964) , com as normas de responsabilidade fiscal (arts. 48 e 48-A da Lei Complementar 101/2000) e com a jurisprudência deste Tribunal (Acórdão 2731/2008-TCU-Plenário e 1.119/2004-TCU-Plenário) ;
9.4.2. implementação das medidas estabelecidas pelo Ministério da Saúde e pelo Ministério da Educação em cumprimento às determinações feitas nos subitens 9.1.2 e 9.1.3 supra, no prazo fixado pelos aludidos ministérios;
9.5. determinar, com fulcro no art. 250, inciso II, do Regimento Interno/TCU, que Hospital das Clínicas da Faculdade de Medicina da Universidade de São Paulo (HCFMUSP) , no prazo de 180 (cento e oitenta) dias, contados da ciência deste Acórdão, em cumprimento aos arts. 48 e 48-A da Lei Complementar 101/2000, execute os recursos federais que recebe do Ministério da Saúde via Sistema Integrado de Administração Financeira para Estados e Municípios (SIAFEM) e, em atenção ao disposto no art. 13, § 2º, da Lei Complementar 141/2012, movimente-os, até a sua destinação final, em conta específica mantida em instituição financeira oficial federal;
9.6. considerando que as determinações supra envolvem instituições hospitalares de ensino, orientar a Segecex sobre a necessidade de que elas sejam monitoradas pelas unidades especializadas nas funções saúde e educação;
9.7. dar ciência ao Tribunal de Contas do Estado de São Paulo, ao Ministério Público de São Paulo e à Secretaria de Saúde do Estado de São Paulo, dos seguintes achados envolvendo o Hospital das Clínicas da Faculdade de Medicina da Universidade de São Paulo (HCFMUSP) , para conhecimento e adoção das providências que considerarem pertinentes:
9.7.1. diferença de qualidade entre os atendimentos públicos e privados realizados pelo hospital,  as quais envolvem, de maneira mais evidente, diferenciação de instalações disponibilizadas e facilidades de agendamento de consultas, exames e internações, proporcionando maior rapidez dos serviços privados quando comparados os serviços prestados aos pacientes do SUS, em desacordo com o disposto no art. 8º, parágrafo único, da Lei Complementar 1.160/2011 do Estado de São Paulo;
9.7.2. fragilidade dos controles contábeis referentes aos recursos arrecadados com atendimentos privados, haja vista a ausência de transparência quanto à arrecadação e aplicação das receitas decorrentes desses atendimentos;
9.7.3.  inadequação dos sistemas de contabilização de custos, pois o sistema de custos adotado pela instituição não diferencia a fonte financiadora, não permitindo evidenciar os custos diretos e indiretos referentes aos atendimentos privados de forma separada dos demais, o que impossibilita verificar, com critérios objetivos, o resultado (positivo ou negativo) efetivamente obtido com os atendimentos a pacientes da rede privada;
9.8. encaminhar cópia do Relatório de Auditoria e do presente Acórdão, acompanhado do Relatório e do Voto que o fundamentam, à Secretaria de Estado da Saúde de São Paulo, à Secretaria Municipal de Saúde de Porto Alegre, ao HCPA, ao HSP, ao HCFMUSP, ao Ministério Público do Estado de São Paulo, à Procuradoria da República no Rio Grande do Sul (Ministério Público Federal) , ao Tribunal de Contas do Estado de São Paulo, à SecexEducação, à Secex-SP e à Secex-RS;
9.9. com fundamento no art. 34 da Resolução TCU 191/2006, determinar o apensamento definitivo da presente auditoria (TC Processo 013.912/2012-7) ao processo de Solicitação do Congresso Nacional do qual se originou (TC Processo 006.181/2008-7) e encaminhar cópia deste Acórdão, do Relatório e do Voto que o fundamentam, Comissão de Fiscalização Financeira e Controle da Câmara dos Deputados (CFFC) , considerando-se integralmente atendida aquela solicitação, nos termos do art. 14, inciso IV, e 17, inciso II, da Resolução TCU 215/2008..
HISTÓRICO
1.2. Em exame, relatório de auditoria operacional oriundo de fiscalização da Secretaria de Controle Externo da Saúde, em cumprimento ao subitem 9.1.6 do Acórdão 3004/2010-TCU-Plenário (TC Processo 006.181/2008-7) , decisum esse que tratou de solicitação do Congresso Nacional e que determinou fosse apurado se a gestão de atendimentos privados em hospitais de natureza pública tem resultado na "possível ocorrência de nível diferenciado de qualidade entre os atendimentos públicos e privados, a exemplo de facilidade ou preferência de agendamento de consultas e estrutura específica de instalações, equipamentos e leitos".
1.3. Durante o planejamento de auditoria, identificou-se a prática de gestão de atendimentos privados em três instituições hospitalares de saúde, cada uma com personalidades jurídicas distintas: Hospital de Clínicas de Porto Alegre (HCPA) , o Hospital São Paulo (HSP) e o Hospital das Clínicas da Faculdade de Medicina da Universidade de São Paulo (HCFMUSP) .
1.4. O HCPA, vinculado à Universidade Federal do Rio Grande do Sul, é empresa pública federal, cuja lei autoriza liberdade para a prestação de atendimentos privados e incorporação das receitas arrecadadas.
1.5. O HSP - Hospital São Paulo - foi transformado em unidade gestora da Universidade Federal de São Paulo em 2012, de acordo com o Relatório de Gestão da Unifesp daquele ano, recebendo regularmente recursos do Programa Nacional de Reestruturação dos Hospitais Universitários Federais (REHUF) . 
1.6. O HCFMUSP - Hospital das Clínicas da Faculdade de Medicina da Universidade de São Paulo - é autarquia do Estado de São Paulo de regime especial, com autonomia dispensada para gestão de convênios, contratos e outros ajustes, nos termos de Lei Complementar estadual. 
1.7. Além dos três hospitais acima mencionados, a auditoria envolveu também o Ministério da Saúde o Ministério da Educação, a Secretaria de Saúde do Estado de São Paulo, e a Secretaria de Saúde do Município de Porto de Alegre.
1.8. Em síntese, os achados de auditoria apontaram: i) a existência de diferenciação de qualidade entre os atendimentos públicos e privados, como característica inerente ao modelo de gestão adotado; ii) riscos na realização de serviços privados, pela carência de normatização que garanta controles eficazes; iii) fragilidade dos controles contábeis referentes aos recursos arrecadados com atendimentos privados, à exceção do HCPA e inadequação dos sistemas de contabilização de custos, à exceção do HSP; iv) ausência de estudos que avaliem a efetiva necessidade desses recursos adicionais para as instituições auditadas.
1.9. O Exmo. Ministro Relator do Acórdão vergastado, Bruno Dantas, dissentindo parcialmente da Unidade Técnica de origem, em seu voto (peça 100) considerou que diante das incertezas jurídicas e dos julgados, tanto do Poder Judiciário quanto do Tribunal de Contas, ora favoráveis, ora contrários à possibilidade de atendimentos privados em hospitais de natureza pública, e da própria complexidade do problema do financiamento dessas instituições e da aplicação do princípio da isonomia, encaminhou sua proposta no sentido de não considerar irregulares, de forma generalizada, tais procedimentos, tampouco suprimir a via de arrecadação que hoje possuem com a realização de atendimentos privados.
1.10.  Destarte, as determinações propostas que culminaram no Acórdão recorrido e das quais ora os recorrentes se insurgem, dizem respeito à falta de transparência quanto à arrecadação e aplicação de receitas oriundas de atendimentos privados, à exceção do HCPA e inadequação dos sistemas de contabilização de custos, à exceção do HSP, e estão assim resumidas:
	a) determinar ao Hospital São Paulo, como condição para continuar prestando serviços privados de saúde, o recolhimento de suas receitas próprias à conta única do tesouro nacional, bem como a realização da integralidade de suas receitas (públicas ou privadas) no Siafi;
	b) determinar ao Hospital das Clínicas da Faculdade de Medicina da USP, execute os recursos federais que recebe do Ministério da Saúde via Siafem, mantendo-os, até sua destinação final, em conta específica mantida em instituição financeira oficial.
1.11. Desse modo, prolatado o Acórdão 756/2015-TCU-Plenário (peça 99) , insurgem-se o Hospital das Clínicas da Faculdade de Medicina da USP e o Hospital São Paulo - Associação Paulista para o Desenvolvimento da Medicina (SPDM) , interpondo pedidos de reexame (peças 135 e 136) .
EXAME DE ADMISSIBILIDADE 	
1.12. O Exmo. Ministro Relator dos recursos, Walton Alencar Rodrigues (peças 143-144) , acolheu os exames de admissibilidade realizados pela Serur (peças 139-141) e conheceu dos pedidos de reexame, suspendendo-se os efeitos dos itens 9.4, 9.4.1 e 9.5 do Acórdão 756/2015-TCU-Plenário (peça 36) . 
EXAME DE MÉRITO
Delimitação
1.13. Constitui objeto da presente análise definir se:
	a) em relação ao Hospital São Paulo - Associação Paulista para o Desenvolvimento da Medicina -, a gerência dos recursos privados do Hospital é de competência da SPDM, dada sua natureza jurídica privada, não cabendo ao TCU determinar a expropriação de tais recursos, em violação ao direito de propriedade, de livre associação da SPDM e de vedação de dissolução da associação sem decisão judicial;  
	b) em relação ao Hospital das Clínicas da Faculdade de Medicina da Universidade de São Paulo: i) os recursos recebidos à conta de dotações orçamentárias federais já são registrados regularmente no Siafem e mantidos em conta de instituição financeira oficial, atendendo aos impositivos de transparência e segregação indicados no Acórdão recorrido e ii) o princípio da razoabilidade justifica a existência de diferenças operacionais advindas de situações desiguais, o que não se confunde com discriminação.
Razões SPDM-Hospital São Paulo 
Da gerência dos recursos privados do Hospital de competência da SPDM, sua natureza jurídica privada, da expropriação recursos pelo TCU, da violação ao direito de propriedade, de livre associação da SPDM e de vedação de dissolução da associação sem decisão judicial (peça 136, p. 2-3; 7-35) .
1.14. A SPDM argumenta que embora o Tribunal tenha demonstrado razoável compreensão da natureza e do regime jurídico da SPDM-Hospital São Paulo, teria distorcido os contornos jurídicos do vínculo hoje existente entre a Associação e a Universidade de São Paulo, a respeito dos quais o TCU já havia se manifestado, dentre outros, nos processos TC Processo 021.606/2010-2, Processo 001.564/2010-2 e Processo 009.831/2011-8, onde teria sido alcançada a correta percepção de que o Hospital São Paulo é a própria SPDM, de propriedade da Associação e com personalidade jurídica própria (p. 2-3) . 
1.15. Assevera que a federalização que desapropriou, sem indenização, por meio da Lei 2.712/1956, que afirma ser inconstitucional, parte do patrimônio da SPDM, em área contígua ao Hospital São Paulo, mas sem incluir este, abrangeu somente a Escola Paulista de Medicina, curso criado pela Associação, que permanece privada (p. 8 e 11) .
1.16. Junta excerto de matrícula do imóvel do Hospital São Paulo, para demonstrar a propriedade da SPDM sobre este, asseverando ainda que, embora possa, a SPDM não oferece curso de medicina, como o faz a Unifesp, não se constituindo em instituição de ensino (p. 11) .
1.17. Relata apontamentos da Controladoria-Geral da União que culminaram no Acórdão 1973/2004-TCU-Segunda Câmara, rel. Min. Benjamin Zymler, e nos quais se indicava que a Universidade não deveria figurar em convênios e instrumentos de interesse unicamente da Associação, ente com personalidade jurídica distinta da Unifesp, de natureza privada, não podendo ser exigido daquela a observância de procedimentos gerenciais próprios da Administração Pública (p. 11-15) .
1.18. Continua, ainda no mesmo julgado, no qual o Tribunal assentou que a SPDM não ostenta a condição de fundação de apoio, em que pese executasse obras e promovesse aquisições de bens e serviços em nome da Unifesp, e o Hospital São Paulo, embora privado, foi inserido no modelo de subvenção que vigora em outros hospitais universitários federais, sendo a sua contrapartida a disponibilização de instalações para treinamento de alunos da universidade e a prestação de, no mínimo, 60% de seus atendimentos em caráter gratuito à população (p. 15-16) .
1.19. Por fim, afirma ser incoerente o alinhamento do presente caso aos precedentes do Supremo Tribunal Federal (RE 599.628/RS) e do Superior Tribunal de Justiça (Súmula 324) , os quais cuidaram de matéria diametralmente oposta à dos presentes autos, especialmente o julgado do STJ, relativo à Fundação Habitacional do Exército (p. 16) .  
1.20. Aduz que o próprio TCU já reconheceu, nos moldes da Portaria Interministerial MS/MEC nº 2.400/2007, que a oferta de serviço SUS pela SPDM-Hospital São Paulo, de ser de no mínimo 60% e não de 100%, conforme exarado na decisão combatida, não podendo o Acórdão vergastado rediscutir questão já consagrada em "coisa julgada administrativa" pelo próprio TCU (p. 17) .
1.21. Argumenta que nos termos das decisões exaradas nos processos TC Processo 021.606/2010-2, Processo 001.564/2010-2 e Processo 009.831/2011-8, a SPDM-Hospital São Paulo não teve sua natureza jurídica alterada, sequer pela Lei 2.712/1956, que federalizou a Escolha Paulista de Medicina por ela criada, e reproduz excerto de decisão do TCU (p. 17-18) .
1.22. Aduz que, ante a alteração promovida pelo Código Civil de 2002, a SPDM-Hospital São Paulo tornou-se associação, atuando como parceira privada do Estado em diversas frentes, constituindo unidade afiliadas, na medida em que a SPDM é qualificada como Organização Social, não podendo ser comparada às fundações de apoio (p. 19) .
1.23. Dessa forma, defende que encarar a SPDM-Hospital São Paulo como ente público, determinando que suas receitas sejam revertidas aos cofres da União seria medida inconstitucional, na medida em que violaria de morte os direitos de propriedade e de iniciativa privada, de livre associação e de não dissolução, previstos nos artigos 5º, caput, XVII, XVIII, XIX e XXII, e 170, além de afrontar coisa julgada administrativa, supostamente firmada nos TC's Processo 021.606/2010-2, Processo 001.564/2010-2 e Processo 009.831/2011-8, desta Corte de Contas (p. 9) .
1.24. Isso porque, ao fazê-lo, o TCU estaria, na prática, dissolvendo a Associação e comprometendo suas unidades afiliadas e os respectivos contratos de gestão e convênios em vigor, os quais dependem da matriz (SPDM-Hospital São Paulo) para existirem (p. 19-22) . 
1.25. O recorrente enumera ainda contratos de gestão e convênios em vigor, que seriam diretamente afetados pelo eventual cumprimento da decisão vergastada, firmados com serviços e órgãos de saúde do Estado e do Município de São Paulo, e os municípios de Diadema e Rio de Janeiro, além do Estado de Santa Catarina, causando impactos assim indicados pelo requerente (p. 22-23) :
	Consultas médicas pelo SUS
	Famílias cadastradas no PABSF
	Medicamentos distribuídos em farmácias de alto custo (R$) 
	Visitas domiciliares
	Exames de laboratório e de imagem
	Contratos de trabalho afetados

	19.030.000
	764.823
	94.349.030,00
	4.770.807
	9.446.792
	40.000

1.26. Afirma que ao dissolver a associação, a decisão recorrida transfere seu patrimônio à União, violando o direito de propriedade garantido pelo art. 5º, XXII, da Constituição (p. 23) . 
1.27. O recorrente advoga a tese de que a determinação que condiciona a continuidade das atividades da SPDM-Hospital São Paulo ao recolhimento das receitas à conta única do Tesouro Nacional e à realização de toda a sua execução orçamentária no Siafi carece de amparo legal e fere a Constituição Federal, uma vez que a SPDM-Hospital São Paulo não se enquadra em qualquer das figuras da Administração Pública (p. 24) .
1.28.  Afirma que os recursos por ela recebidos decorrem da atividade privada que exerce, e se revertem às suas finalidades sociais, destinando-se aos pagamentos de despesas com insumos, recursos humanos e infraestrutura da parcela de seu patrimônio que não foi cedida graciosamente à Universidade Federal de São Paulo (p. 24) .
1.29. Aduz que o próprio relatório da auditoria reconhece que os atendimentos aos particulares ocorrem nas instalações privadas da associação, executados por 3.073 empregados desta e não por servidores públicos. Informa ainda que conforme reconheceu o Tribunal, é a única unidade auditada que possui sistema de custos evidenciando a movimentação dos atendimentos privados (p. 24-25) . 
1.30. Assevera ainda que as receitas provenientes do Convênio 013/2014 não se referem a repasse de recursos públicos para gerenciamento da atividade privada, mas para pagamento pelos serviços prestados pela SPDM, no exercício de atividades suplementares à saúde, situação essa que teria sido reconhecida pelo TCU no âmbito dos TC's Processo 001.564/2010-2 e Processo 009.831/2011-8 (p. 25-27) .
1.31. No que diz respeito à verba do REHUF - Programa Nacional de Reestruturação dos Hospitais Universitários Federais, afirma que é aplicada exclusivamente nas Alas "A" e "B", cedidas parcialmente à Unifesp, local onde ocorrem os atendimentos do SUS, valor esse que ingressa na conta do Tesouro via Siafi e é gerido pelo Conselho Gestor nos termos das Portarias Interministeriais que disciplinam a matéria (p. 7-8) .
1.32. Assere que o imóvel em que instalado o Hospital São Paulo não foi desapropriado pelo Poder Público, sequer pela Lei 2.712/1956, que afirma ser inconstitucional, e que federalizou a Escola Paulista de Medicina e confiscou bens da Associação sem a devida indenização (p. 8) .
1.33. De outra vertente, assevera que a referida colaboração não transformou a SPDM-Hospital São Paulo em fundação de apoio da Universidade, por interpretação analógica feita pelo TCU, especialmente porque as fundações de apoio não podem desempenhar o papel de gestoras hospitalares, conforme definição estampada no portal do Ministério da Educação (p. 8) .
1.34. Enfatiza que no âmbito do TC Processo 009.831/2011-8, o Tribunal reconheceu o contrato bilateral de prestação de serviços médicos celebrado entre a SPDM e a Secretaria de Saúde do Estado de São Paulo, por meio do Sistema Único de Saúde, no qual o pagamento por verba pública está condicionado à demonstração dos procedimentos e atendimentos médicos efetivamente realizados pela prestadora de serviços, no caso a SPDM, por meio do Hospital São Paulo, em pagamento por serviços prestados à população, cujo preço é estabelecido em tabela do Ministério da Saúde, conforme preconiza a Lei 8.080/1990 (p. 27-28) .
1.35. Afirma ainda não terem sido apuradas diferenças entre os atendimentos privados e os públicos, tendo a Secex-Saúde tão somente indicado situações pontuais cujas características decorrem do próprio Sistema Único de Saúde, já que a regulação compete à Secretaria de Estado (p. 28-29) .
1.36. Aduz que a determinação de que os recursos auferidos pela SPDM sejam revertidos aos cofres da União representaria confisco, além de implicar em dissolução compulsória da Associação, impedindo-a de honrar seus compromissos, especialmente junto a seus empregados, e de cumprir seus objetivos sociais, declarados de utilidade pública em decretos no âmbito federal, estadual e municipal, além de certificado de entidade beneficente de assistência social, conforme documentos que anexa (p. 9-10) .
1.37. Enfatiza que o confisco das receitas da Associação não se aproxima de outras figuras lícitas de limitação ao direito de propriedade, tais como a desapropriação ou a requisição, uma vez inexistente qualquer devido processo legal, decisão judicial justificativa e a devida indenização (p. 29-30) .
1.38. Assere que caso prevaleça a orientação do Acórdão recorrido, a União deveria assumir igualmente todo o passivo hoje assumido e controlado pela Associação, uma vez que as receitas passariam a ser administradas pelo Tesouro Nacional (p. 10) , incluindo todas as dívidas, processos de qualquer natureza (trabalhista, fiscal, previdenciário, civil, administrativo) e ônus assumidos pela SPDM-Hospital São Paulo, que passariam à responsabilidade da União (p. 29-30) .
1.39. No tocante aos investimentos na propriedade privada, afirma que o TCU já se pronunciou a respeito no TC Processo 021.606/2010-2, admitindo a aplicação de recursos públicos na SPDM-Hospital São Paulo, conquanto esta promove serviços inseridos no SUS (p. 30-31) . 
1.40. Alega ofensa aos princípios da legalidade, em especial o art. 5º, II, e art. 37, da Constituição Federal, e da segurança jurídica, que assegura a estabilidade que se espera da prática de atos administrativos, sem abertura de espaço para arbitrariedades (p. 32-33) .
Análise:
1.41. Preliminarmente, no que diz respeito à natureza jurídica da SPDM-Hospital São Paulo, consta do Cadastro da Receita Federal do Brasil (peça 198, p. 1) a natureza jurídica "399-9 Associação Privada", estando ainda qualificada como entidade de utilidade pública municipal pelo Decreto 8.911/1970, alterado pelo Decreto 45.774/2005 e utilidade pública federal pelo Decreto 57.925/1966, alterado pelo Decreto 27/1992.
1.42. A entidade foi ainda qualificada como Organização Social de Saúde do Estado de São Paulo em 7/10/1998 através da Lei nº 846/1998 e posteriormente também como OS nos Municípios de São Paulo em 11/07/2006 por meio da Lei nº 14.132/2006, Barueri em 13/02/2008 por meio da Lei nº 1.360/2003, Rio de Janeiro em 18/09/2009, através da Lei nº 5.026/2009, Guarujá em 14/10/10, através da Lei nº 9.065/10, Americana em 23/02/2011, por meio da Lei nº 5.087/10 e Caraguatatuba através da Lei nº 1.836/2010.
1.43. Subentende-se que a entidade se enquadra em instituição "pública não-estatal", conforme definição do Plano Diretor da Reforma do Aparelho do Estado, responsáveis pela prestação de serviços não exclusivos de Estado, realizados em parceria com a sociedade, instituições constituídas pelas organizações sem fins lucrativos, orientadas diretamente para o atendimento do interesse público. 
1.44. Desse modo, assiste razão ao recorrente ao afirmar a inexistência de alteração jurídica, de fato ou de direito da SPDM-Hospital São Paulo, decorrente da Lei 8.957/1994, que transformou a antiga Escola Paulista de Medicina na Universidade Federal de São Paulo, ou mesmo pelo Termo de Cessão de Direito Real de Uso, no qual parte das alas "A" e "B" foi cedida à Unifesp, em regime de compartilhamento  (peça 40, p. 2) . 
1.45. De igual sorte, o fato de a constituição dessas entidades sob a forma de pessoa jurídica de direito privado ter ocorrido antes da promulgação da Constituição Federal, não implica na transformação da instituição em hospital universitário público federal, conforme aventado pelo voto condutor do Acórdão vergastado (peça 100, p. 12) .
1.46. Nem mesmo os julgados do Supremo Tribunal Federal (RE 599.628/RS) ou a Súmula de Jurisprudência 324 do Colendo Superior Tribunal de Justiça, justificariam tal metamorfose a fortiori, uma vez que na assentada do Pretório Excelso foi reconhecida a imunidade tributária de impostos prevista no art. 150, VI, "a" , da Constituição da República Federal (que veda a cobrança de impostos sobre patrimônio, renda ou serviços entre os entes federados) a uma sociedade de economia mista, o Hospital Nossa Senhora da Conceição S/A, considerando que o mesmo presta um serviço público, sem o desvirtuamento de sua natureza jurídica.
1.47. Quanto ao Enunciado 324 da Súmula do STJ, (não) se presta a sustentar a tese da modificação da natureza jurídica da SPDM-Hospital São Paulo. A uma, porque registrada no cadastro de CNPJ da Receita Federal como Fundação Pública de Direito Privado Federal (peça 198, p. 3) ; a duas, porque as atividades ( mencionadas no enunciado sumular ) compreendem não a prestação de um serviço público, mas atividades ligadas a serviços financeiros, administração de consórcios para aquisição de bens e direitos; a três, porque a referida Súmula 394/STJ apenas equiparou a Poupex a entidade autárquica federal supervisionada pelo então Ministério do Exército, para fins de atribuição de competência da Justiça Federal:
Súmula 324/STJ: Compete à Justiça Federal processar e julgar ações de que participa a Fundação Habitacional do Exército, equiparada à entidade autárquica federal, supervisionada pelo Ministério do Exército.
1.48. O mesmo entendimento foi exarado pela Corte Suprema ao reconhecer que a imunidade tributária recíproca alcança todas as atividades exercidas pelos Correios, não apenas aquelas com características de serviços postais. O tema teve repercussão geral reconhecida. Sustentou o STF que o reconhecimento da "imunidade completa" das atividades dos Correios justifica-se em face de que todos os seus rendimentos, inclusive aqueles auferidos em atividades ditas comerciais, estão condicionados à prestação de um serviço público (RE 601.392, red. p/ o ac. Min. Gilmar Mendes, julg. em 28/2/2013) .   
1.49. Cumpre salientar que nos termos do parágrafo terceiro da Cláusula Primeira do Convênio (peça 136, p. 56-57) , toda a estrutura de equipamentos do Hospital São Paulo é disponibilizada aos usuários do SUS, devendo a entidade atender no âmbito do Sistema Único de Saúde, pelo menos, 60% de seus pacientes: 
PARÁGRAFO TERCEIRO - Os serviços ora CONVENIADOS compreendem a utilização. pelos usuários do SUS/SP, da capacidade instalada da CONVENIADA, incluídos os equipamentos médico-hospitalares, de modo que a utilização desses equipamentos para atender clientela particular, incluída a proveniente de convênios com entidades privadas será permitida desde que mantida a disponibilidade de sua utilização em favor da clientela universalizada em, pelo menos, 60% (sessenta por; e cento) dos leitos ou serviços prestados e atingidas as metas de produção discriminadas no Plano Operativo.
1.50. Levantamento feito pelo Conselho Federal de Medicina e apresentado em audiência pública na Comissão de Seguridade Social e Família da Câmara dos Deputados (peça 199) demonstra a extensa defasagem entre os valores pagos pelo SUS a procedimentos e serviços médicos e a notória precariedade das instituições mantidas e financiadas pelo sistema único de saúde.
1.51. Em análise preliminar, foi identificado que nos últimos 14 anos, de cada R$ 10,00 previstos para melhoria de infraestrutura em saúde, R$ 6,00 deixaram de ser aplicados, seja por contingenciamentos orçamentários, seja por cancelamento de dotações. 
1.52. Além disso, ficou evidenciado que de 2008 a 2015, mais de 70% dos procedimentos que geraram alguma autorização de internação hospitalar (AIH) encontram-se defasados em relação aos principais índices inflacionários do País, o que não inclui os atendimentos ambulatoriais. Em relação aos serviços profissionais, a discrepância é igualmente significativa (peça 199, p. 25-28) .
1.53. Exemplo dessa discrepância é o custo de um parto normal, que segundo a Classificação Brasileira Hierarquizada de Procedimentos Médicos, em listagem feita pela Associação Médica Brasileira, era de R$ 1.399,00 em 2015, segundo levantamento da BBC Brasil (site http://www.bbc.com/portuguese/noticias/2015/03/150306_quanto_custa_parto_mdb) . Comparado ao valor pago pelo SUS em 2014, de R$ 799,25 (peça 199, p. 27) , representa um déficit de aproximadamente 50%, que necessita, naturalmente, ser coberto com outras receitas, como aquelas advindas dos atendimentos particulares e de convênios.
1.54. Ainda segundo o estudo do CFM, as defasagens de procedimentos médicos entre 2008 e 2014 chegaram a 434%, consoante os exemplos que aponta (peça 199, p. 28) :
	Procedimentos
	Defasagens

	Embolização de malformação artério-venosa complexa do sistema nervoso central
	299%

	Tratamento cirúrgico de fraturas do gradil costal
	434%

	Reposicionamento de eletrodos de cardioversor desfribilador
	258%

	Embolização de malformação vascular por punção direta
	232%

	Crioterapia de tumores intraoculares
	205%

1.55. Como resultado desse déficit no custeio, conclui o estudo, o Brasil sofre com o fechamento de leitos e hospitais, com crise no segmento filantrópico da assistência, e com sobrecarga nas contas públicas de estados e municípios, que necessitam se desdobrar para garantir o atendimento da população (peça 199, p. 29) .
1.56. Conforme aponta o recorrente, em 7/5/2015, reportagem de O Estado de São Paulo deu conta de defasagens de até 434% em valores pagos aos hospitais que prestam serviços ao SUS (peça 199, p. 34 e peça 200) , em comparação com a inflação oficial do período, com base em dados do próprio Sistema de Informações Hospitalares do SUS. Menciona o tratamento cirúrgico de fraturas na caixa torácica (gradil costal) , que pela atualização do IPCA deveria ser coberto por R$ 8.428,76, contra R$ 1.579,76 pagos pelo SUS, com defasagem de 434%, conforme a tabela acima.
1.57. Especificamente quanto ao Hospital São Paulo, reportagem da Revista Istoé de 19/4/2017, deu conta de que em função da crise financeira, a instituição deixaria 15 mil usuários sem atendimento no mês de abril de 2017, ao tempo em que pleiteava o aumento de verba de contrato anual com o Ministério da Saúde em R$ 18 milhões, para fazer frente a um déficit acumulado de R$ 149 milhões. Esse insumo permitiria a compra de insumos mais urgentes e o pagamento da dívida com fornecedores, normalizando a entrega de materiais, além de evitar os prejuízos às pesquisas acadêmicas da Unifesp (peça 201) . 
1.58. Desse modo, a simples evidenciação de aumento de repasses do Ministério da Saúde, seja pelo REHUF (Programa Nacional de Reestruturação dos Hospitais Universitários Federais) , seja por outros incrementos não se mostram suficientes a justificar a subtração dos valores arrecadados em atendimentos privados e/ou de convênios, o que provocaria um colapso ainda maior no atendimento dessas unidades.
1.59. Isso porque o recolhimento compulsório de todas as receitas da SPDM-Hospital São Paulo à conta única do tesouro, além de representar confisco de recursos privados conforme se analisará adiante, privará a instituição de continuar atuando de forma minimamente regular, sujeitando-se a contingenciamentos orçamentários lineares e remanejamentos orçamentários determinados pelo Ministério do Planejamento ou por lei aprovada no Parlamento.  
1.60. Com relação à equiparação da SPDM-Hospital São Paulo às chamadas "Fundações de Apoio" universitárias, cumpre assinalar que o mencionado Acórdão 2731/2008-TCU-Plenário, rel. Min. Aroldo Cedraz, não fez determinações diretamente às Instituições Federais de Ensino Superior mas expediu determinações e recomendações ao Ministério da Educação e do Planejamento. 
1.61. Entretanto, as mudanças promovidas pela Lei 12.863/2013 na Lei 8.958/1994 permitiram a captação direta dos recursos pelas Fundações de Apoio, sem trânsito pela conta única do tesouro, conforme o art. 3º, § 1º, da Lei 8.858/1994, sendo que os itens 9.2.40 e 9.2.43 do Acórdão 2731/2008-TCU-Plenário passou a contrariar o arcabouço legal vigente, conforme reconhecido pelo Acórdão 3559/2014-TCU-Plenário, rel. Min. Aroldo Cedraz, que versou acerca de relatório de monitoramento do referido Acórdão 2371/2008-TCU-Plenário:
Acórdão 2.731/2008: 9.2.40. abstenham-se de celebrar contratos ou convênios com [FAPs] que estabeleçam o procedimento de transferir à fundação a arrecadação de recursos provenientes de prestação de serviços a terceiros, ressalvados aqueles diretamente vinculados ao custeio de projetos específicos nos estritos limites das despesas correspondentes a tais projetos, aprovados previamente pela Ifes nos termos das resoluções internas que regem a matéria, por prazo determinado e dentro da finalidade de dar apoio a projetos de pesquisa, ensino e extensão e de desenvolvimento institucional, científico e tecnológico de interesse da instituição federal contratante; 9.2.43. providenciem o recolhimento diário à conta única da universidade dos ingressos de todos os recursos que lhe são legalmente devidos, explicitando esta exigência no instrumento contratual ou no convênio e estabelecendo mecanismos de controle e conciliação dos valores arrecadados (...) ;
Lei 8.958/1994: Art. 3º Na execução de convênios, contratos, acordos e demais ajustes abrangidos por esta Lei que envolvam recursos provenientes do poder público, as fundações de apoio adotarão regulamento específico de aquisições e contratações de obras e serviços, a ser editado por meio de ato do Poder Executivo de cada nível de governo.
§ 1º  As fundações de apoio, com a anuência expressa das instituições apoiadas, poderão captar e receber diretamente os recursos financeiros necessários à formação e à execução dos projetos de pesquisa, desenvolvimento e inovação, sem ingresso na Conta Única do Tesouro Nacional.  
1.62. Conforme anotam os recorrentes, o Acórdão 3395/2013-TCU-Plenário, relator o Ministro Benjamin Zymler, assentou que:
1. a Associação Paulista para o Desenvolvimento da Medicina - SPDM e o Hospital São Paulo - HSP, por ela mantido, são entidades privadas que prestam serviços médicos, não estando, assim, em princípio, sujeitas ao controle de cunho administrativo por órgãos públicos, incluído o Tribunal de Contas da União, salvo quando, em nome da Administração, estiverem gerindo recursos públicos a ela transferidos para a consecução de determinada política pública, conforme estabelece o parágrafo único do art. 70 da CF/1988 e art.5º da Lei nº 8.443/1992.
 (...) 
3. Os recursos adquiridos pela SPDM, tanto os originados da contraprestação de serviços ao SUS, porque devidamente incorporados ao seu patrimônio jurídico, quanto os decorrentes da sua atividade privada, podem ser geridos livremente pelos seus administradores, não se sujeitando os respectivos atos de gestão então praticados ao controle desta Corte de Contas. (Grifos acrescidos) 
1.63. Assim sendo, ainda que se busque equiparar instituições como SPDM-Hospital São Paulo às Fundações de Apoio, não haveria como se exigir o recolhimento compulsório de suas receitas próprias à Conta Única do Tesouro Nacional. 
1.64. Isso porque tal providência consistiria em medida expropriatória, com ausência de base jurídica idônea, a configurar subtração de patrimônio daquela associação privada, em ofensa ao direito de propriedade, consagrado na Constituição da República (art. 5º, XXII) , conforme já se manifestou o Supremo Tribunal Federal, em julgados relativo a desapropriação, expropriação e limitação administrativa:
O ordenamento positivo determina que essa vistoria seja precedida de comunicação regular ao proprietário, em face da possibilidade de o imóvel rural que lhe pertence - quando este não estiver cumprindo a sua função social - vir a constituir objeto de declaração expropriatória, para fins de reforma agrária.
A exigência dessa vistoria administrativa é ditada pela necessidade de garantir, ao proprietário, a observância da cláusula constitucional do devido processo legal, sob pena de configuração de vício radical, apto a projetar-se sobre todas as fases subsequentes do procedimento de expropriação, contaminando-as, por efeito de repercussão causal, em ordem a gerar, por ausência de base jurídica idônea, a própria invalidação do decreto presidencial consubstanciador da declaração expropriatória (STF, MS 25.793/DF, rel. min. Celso de Mello, julg. em 5/11/2010) .
A União Federal - mesmo tratando-se de execução e implementação do programa de reforma agrária - não está dispensada da obrigação de respeitar, no desempenho de sua atividade de expropriação, por interesse social, os princípios constitucionais que, em tema de propriedade, protegem as pessoas contra a eventual expansão arbitrária do poder estatal. A cláusula de garantia dominial que emerge do sistema consagrado pela Constituição da República tem por objetivo impedir o injusto sacrifício do direito de propriedade (STF, MS 22.164/SP, rel. Min. Celso de Mello, julg. em 30/10/1995) .
Se a restrição ao direito de construir advinda da limitação administrativa causa aniquilamento da propriedade privada, resulta, em favor do proprietário, o direito à indenização (STF, AI 526.272 AgR, rel. Min. Ellen Gracie, Julg. 1º/2/2011) .
1.65. Referida incorporação de receitas da SPDM-Hospital São Paulo à Conta Única do Tesouro implicaria, além de expropriação, em assunção de todo o passivo existente na instituição, em clara violação ao princípio da legalidade orçamentária, que exige, para a incorporação de receitas ou assunção de despesas, a devida autorização em lei, conforme expresso no art. 167, I II e VIII, da Constituição da República:
Art. 167. São vedados:
I - o início de programas ou projetos não incluídos na lei orçamentária anual;
II - a realização de despesas ou a assunção de obrigações diretas que excedam os créditos orçamentários ou adicionais;
VIII - a utilização, sem autorização legislativa específica, de recursos dos orçamentos fiscal e da seguridade social para suprir necessidade ou cobrir déficit de empresas, fundações e fundos, inclusive dos mencionados no art. 165, § 5º;  (grifos acrescidos) 
1.66. Referida determinação ensejaria ainda a violação do direito de livre associação (art. 5º, XVII, XVIII) e de não dissolução de associações sem decisão judicial (art. 5º, XIX) , pela inviabilização das atividades da SPDM-Hospital São Paulo, em diversos convênios e ajustes mantidos com o Estado de São Paulo e municípios:
Art. 5º............
XVII - é plena a liberdade de associação para fins lícitos, vedada a de caráter paramilitar;
XVIII - a criação de associações e, na forma da lei, a de cooperativas independem de autorização, sendo vedada a interferência estatal em seu funcionamento;
XIX - as associações só poderão ser compulsoriamente dissolvidas ou ter suas atividades suspensas por decisão judicial, exigindo-se, no primeiro caso, o trânsito em julgado;
1.67. Quanto à diferenciação de atendimento aos usuários do SUS, apontou ainda o Relatório de Auditoria Operacional, em seus itens 91 e 92 (peça 98, p. 15) , que a estrutura diferenciada de atendimentos está ligada à recepção e atendimento aos usuários, além de quartos de internação mais bem equipados, condizentes com o valor eventualmente pago pelo interessado, sendo a estrutura reservada a esses atendimentos em percentual bastante reduzido em relação ao atendimento do SUS, demonstrando a clara prioridade deste último:
91. Quanto ao HSP, são oferecidas aos usuários privados dependências específicas para a realização dos atendimentos. Conforme verificado in loco, há pronto atendimento com recepção e dependências próprias para atendimentos à rede privada (peça 57, figuras 1, 2 e 3) . Os serviços são prestados por equipes médicas e de enfermagem próprias. A constatação é corroborada por Auditoria do Denasus 9557, de 2010, realizada nas instalações do hospital (peça 41, constatação 78559) .
92. No tocante à estrutura assistencial direcionada aos usuários privados, conforme informações prestadas pelo hospital (peça 27, p. 17-20) , a distribuição da capacidade do HSP para esse setor abrange 6% dos leitos, 33% das salas de reanimação, 10% das salas de cirurgia, 12% das salas de recuperação e cerca de 1% dos consultórios, conforme apresentado na Tabela 3.
1.68. Tal diferenciação mostra-se coerente com a sistemática utilizada, conforme pontuado na sentença da Ação Civil proposta na 13ª Vara da Fazenda Pública, confirmada pelo Acórdão do Tribunal de Justiça de SP, na qual se afirmou não haver como acabar com a diferenciação "de atendimento entre os que pagam e os que não pagam", justamente por constituir "condição indispensável de subsistência do atendimento pago", conforme sentença reproduzida à peça 17, p. 9, do TC Processo 006.181/2008-7, que tratou da solicitação do Congresso Nacional para realização da Auditoria Operacional que ora se cuida:
Ninguém em sã consciência se disporia ao pagamento para ler exatamente o mesmo tipo de atendimento dos que não pagam, que é acessível a todos sem pagamento algum.
O sistema público de saúde é custeado com recursos do contribuinte, cuja carga é mitigada pelos beneficiários que pagam pelos serviços. Essa fonte complementar de receita pode possibilitar que o hospital amplie a sua capacidade de atendimento, atualize os seus equipamentos, crie novos serviços, em beneficio também dos que não pagam
A cobrança pelo serviço, cios que podem e se dispõem a pagar, coloca o hospital em situação de concorrência com os serviços privados de saúde, em que a relação preço-benefício é essencial para orientar a escolha do consumidor. Se este tivesse que se sujeitar a internações exclusivamente em enfermarias, à mesma fila dos que não pagam para consultas, exames, cirurgias, etc., poderia fazê-lo, mas então optaria por não pagar, ou faria a sua opção por um serviço privado. De todo modo, o atendimento pago pelo hospital público ficaria absolutamente inviabilizado. 
Portanto, a diferenciação de atendimento entre os que pagam e os que não pagam pelo serviço constitui condição indispensável de subsistência do atendimento pago, que não fere o princípio constitucional da isonomia porque o critério de discriminação está plenamente justificado.
1.69. De igual sorte, decisão do Tribunal de Justiça de São Paulo, no âmbito da Ação Civil Pública 0029127-38.2011.8.26.0053 do MP-SP (peça 43, p. 6) , destacou que não faria sentido que pacientes recorressem ao atendimento pago nessas instituições se o atendimento gratuito e universal fosse prestado de forma absolutamente igual.
1.70. Afasta-se, desse modo, o entendimento de que a diferenciação de atendimento entre usuários, mediante pagamento pelos serviços, contraria o princípio constitucional da impessoalidade ou da isonomia e a garantia do acesso igualitário ao SUS, assegurada no art. 196 da Constituição e o art. 2º, § 1º, da Lei 8.080/1990, uma vez que tal diferenciação é inerente ao modelo de gestão adotado, modelo esse que permite o financiamento cruzado do atendimento via SUS, este atualmente precarizado e sem lograr atingir, em absoluto, os princípios de isonomia e acesso igualitário preconizados pela Carta da República. 
1.71. Também não deve ser entendido como de natureza pública as instituições de natureza privada vinculados a instituições de natureza pública, mesmo que mantidos predominantemente por recursos públicos.
1.72. Desse modo, propõe-se dar provimento ao pedido de reexame da SPDM-Hospital São Paulo, para afastar a imposição dos itens 9.4 e 9.4.1 do Acórdão recorrido de recolhimento, à Conta Única do Tesouro Nacional, receitas provenientes dos serviços prestados à pacientes da rede privada, e realização da execução orçamentária de todas as suas receitas (sejam originadas dos atendimentos ao SUS ou à rede privada) no Sistema Integrado de Administração Financeira do Governo Federal (Siafi) , como condição para continuar prestando serviços de saúde a pacientes privados. 
Razões do Hospital das Clínicas da Faculdade de Medicina da Universidade de São Paulo
Dos recursos federais já registrados regularmente no Siafem e mantidos em conta de instituição financeira oficial (peça 135, p. 4-) .
1.73. Quanto ao processamento dos recursos oriundos do SUS, afirma que o HCFMUSP e suas fundações de apoio já observam as vias oficiais para execução e controle dos recursos oriundos do Sistema Único de Saúde, por meio do SIAFEM, conforme informe técnico fornecido pelo coordenador do núcleo econômico-financeiro do Hospital (p. 13-19) .
1.74. O referido informe afirma que os recursos do SUS são geridos pela Secretaria de Estado da Saúde, com faturamento por meio das Fundações intervenientes, diretamente no Fundo Estadual de Saúde, que recebe também suplementação orçamentária estadual, para finalmente pagar os serviços prestados pelo HCFMUSP, recursos esses que recebem a classificação orçamentária de "Fonte-5-Recursos Vinculados Federais" e são regularmente registrados no SIAFEM (p. 13-14) .
1.75. Ao serem pagos ao prestador final do serviço, esses recursos, que já foram registrados orçamentariamente na Secretaria, são repassados às fundações de apoio conveniadas ao HCFMUSP, cumprindo assim toda a trajetória legal de repasses. Ainda assim parte desses recursos são transferidos à Secretaria de Fazenda, diretamente pela Secretaria de Saúde, para cobertura parcial da folha de pagamentos do HCFMUSP (autarquia estadual) , ainda como receita vinculada federal, evitando-se assim a duplicidade de registros contábeis (p. 14) .
1.76. Informa ainda que os recursos recebidos pelas fundações se submetem ao controle do Tribunal de Contas do Estado e do Ministério Público Estadual, e que os recursos da Fonte 5-Recursos Vinculados Federais, já são executados no Siafem, e mantidos em conta no Banco do Brasil (p. 14-15) . 
1.77. Assere que figuram no Cadastro Nacional dos Estabelecimentos de Saúde, tanto a Fundação Zerbini quanto a Fundação Faculdade de Medicina, entidades incumbidas de processar o faturamento SUS para o HCFMUSP (p. 15-16) .
Análise:
1.78. O recorrente afirma já efetuar o recolhimento das receitas e a execução das despesas oriundas dos convênios firmados com o Ministério da Saúde no Siafem, na classificação orçamentária "Fonte-5-Recursos Vinculados Federais".
1.79. Entretanto, em consulta ao Sistema Integrado de Administração Financeira para Estados e Municípios (https://www6.fazenda.sp.gov.br/) , para o ano de 2017, foi encontrado somente o valor de R$ 229.981,23 na Fonte de Recursos 005003266 CONV. 2250/08 MIN.SAUDE HOSP CLINICAS USP, classificado como despesas de capital - investimentos, não tendo sido encontrados outros valores nessa rubrica (peça 202) , talvez por falha ou insuficiência de informações da fonte.
1.80.  Apesar das explicações atribuídas ao informe técnico fornecido pelo coordenador do núcleo econômico-financeiro do Hospital, o recorrente não trouxe aos autos documentação que evidencie a contabilização de tais valores, o que impede o acolhimento de suas razões recursais.
1.81. O relatório de auditoria apurou que apenas os recursos provenientes do Tesouro Estadual são executados pelo Sistema Integrado de Administração Financeira para Estados e Municípios. Os demais recursos arrecadados são direcionados às Fundações de Apoio, que são as responsáveis pela execução e administração financeira desses recursos. A Fundação Faculdade de Medicina (FFM) atua na gestão operacional das atividades administrativas e financeiras do HCFMUSP. No caso do Instituto do Coração (Incor) , a Fundação Zerbini é a responsável pela organização gerencial e administração financeira.
1.82. Cumpre ressaltar que, diferentemente do Hospital São Paulo, o Hospital das Clínicas da Faculdade de medicina da USP possui natureza de autarquia estadual, conforme registro na Receita Federal (peça 198, p. 2) , o que exige a execução de suas receitas e despesas públicas pelo Sistema oficial de administração financeira e orçamentária do Estado como medida de transparência, independentemente da gestão desses recursos pelas respectivas Fundações Intervenientes (pagamentos e recebimentos) .
1.83. Desse modo, propõe-se negativa de provimento ao recurso, no particular.
Das diferenças operacionais nos atendimentos público e privado (peça 135, p. 4-13 e 17-19) 
1.84. O recorrente afirma, inicialmente, ser o HCFMUSP autarquia em regime especial do Estado de São Paulo, e que mantém parcerias com entidades fundacionais de apoio, tais como a Fundação Zerbini e a Fundação Faculdade de Medicina, sempre com preponderância de atendimento percentual no SUS, porém sem vedação ao atendimento de convênios/particulares (p. 4-5) .
1.85.  Assevera serem ambas as fundações entidades de direito privado, com autonomia administrativa, e funcionamento na forma de Lei, reconhecidas e declaradas como de utilidade pública federal, estadual e municipal, e com objetivo, dentre outros, da promoção da assistência integral à saúde aos usuários do SUS (p. 5-8) .
1.86. Aponta que sentença judicial de 1ª instância na Justiça Estadual, mantida por Acórdão do Tribunal de Justiça de São Paulo julgou improcedente ação do Ministério Público de São Paulo, que alegava suposta discriminação ao atendimento de usuários do SUS, e pleiteava a abolição do atendimento via convênios e particulares ao argumento de que as parcerias mantidas pelo Hospital das Clínicas têm por objetivo a captação de mais recursos, dada a limitação e insuficiência dos recursos orçamentários provenientes do Sistema Único de Saúde, não se observando ofensa ao princípio da legalidade ou da isonomia e da igualdade (p. 8-13) .
1.87. O recorrente assevera ainda não se poder acoimar de discriminatório um hospital que, para atender os pacientes SUS, com mesmo nível de excelência dos mais elevados centros médicos internacionais, gera recursos com atendimento NÃO-SUS, para subsidiar aquele (p. 17) .
1.88.  Menciona levantamento do Conselho Federal de Medicina publicado em O Estado de São Paulo, no dia 7 de maio de 2015, e segundo o qual, com base em dados do Sistema de Informações Hospitalares do SUS, o Conselho levantou o valor médio pago em 2008 e em 2014, por tipo de procedimento hospitalar previsto na tabela SUS. Em seguida, calculou qual seria o valor atualizado a ser pago em 2014 se aplicada a inflação acumulada pelo IPCA, nesse período, demonstrando que havia defasagem em 1.118 dos 1.500 procedimentos pesquisados, alcançando até 434% nos últimos seis anos, em comparação com a inflação oficial observada no período (p. 17-18) .
1.89. Nesse cenário, afirma que o princípio da razoabilidade justifica a existência de diferenças operacionais advindas de situações desigualadas, tal qual ocorre no HCFMUSP, o que não se confundiria com discriminação, sendo que o Hospital não criou via especial de acesso, mas propiciou via própria de acesso, demandando registros, cadastros e encargos de si mesmo diferenciados, porém sem prejuízo de qualquer das possibilidades de atenção à saúde dos pacientes, sendo oferecida medicina de ponta tanto aos pacientes conveniados/particulares quanto aos do SUS, sendo a diferença de ordem burocrática e operacional, conforme justamente reconhecido pelo Poder Judiciário (p. 18) .
Análise:
1.90. Registre-se que o recorrente não foi instado a tomar qualquer providência específica, no Acórdão vergastado, acerca da diferenciação no atendimento convênio/particulares e atendimento SUS, não obstante o Tribunal tenha ordenado a ciência ao Tribunal de Contas do Estado de São Paulo e ao Ministério Público daquele Estado, bem como à Secretaria de Saúde de SP, acerca dos achados de auditoria relativos à diferença de qualidade entre os atendimentos públicos e privados realizados pelo hospital, motivo pelo qual merecem alguns apontamentos com base no recurso apresentado pelo recorrente.
1.91. Importa ressaltar, a esse respeito, a anotação do item 9.7.1 do Acórdão recorrido, objeto de ciência aos órgãos adrede mencionados:
9.7.1. diferença de qualidade entre os atendimentos públicos e privados realizados pelo hospital,  as quais envolvem, de maneira mais evidente, diferenciação de instalações disponibilizadas e facilidades de agendamento de consultas, exames e internações, proporcionando maior rapidez dos serviços privados quando comparados os serviços prestados aos pacientes do SUS, em desacordo com o disposto no art. 8º, parágrafo único, da Lei Complementar 1.160/2011 do Estado de São Paulo; 
1.92. A esse respeito, convém ressaltar que a própria unidade técnica e o Ministro Relator do decisum combatido reconheceram que as três entidades hospitalares auditadas são referências nacionais em ensino e pesquisa e que prestam, também aos pacientes do SUS, relevantes serviços médicos considerados de excelência, com adequado padrão de qualidade das acomodações oferecidas e alta produção de serviços de complexidade elevada, cenário que conta com a contribuição das receitas auferidas com os atendimentos privados (peça 100, p. 9, item 44) , ou como indicou a equipe de auditoria, os trabalhos realizados revelaram ser nítido o foco dessas instituições na atenção ao sistema público de saúde (peça 98, p. 41, item 262) .
1.93. Nesse sentido, oportuna igualmente a sentença transitada em julgado da Quarta Câmara de Direito Público do Tribunal de Justiça de São Paulo, que em voto unânime, negou provimento a recurso de apelação do Ministério Público (Apelação Cível nº 168.840-5/8-00-SP) , e da qual se extrai os excertos a seguir:
"III - ATENDIMENTO MÉDICO-HOSPITALAR. Hospital das Clínicas. Atendimento a particular que se dispõe a pagar. Captação de recursos extra-orçamentários pelo Hospital. Admissibilidade. Inexistência de violação do princípio da isonomia e igualdade. Os recursos captados pelo HCFMUSP, em razão de atendimento a particulares que se dispõem a pagar, ora combatidos pela ação civil pública, revertem para o SUS, e, nesse caso, acaba por, pelo menos, amainar a carência dos recursos públicos destinados ao SUS, considerando-se a grande demanda de pacientes a procurar atendimento no HCFMUSP. Há inclusive, assistência farmacêutica gratuita.";
"...não é inviável o atendimento pago, na medida em que há busca de captação de recursos particulares, para o bem comum, valendo consignar, ademais, que o hospital jamais deixou de atender quem quer que seja, inclusive os que podem pagar, mas optam por não fazê-lo. Não há obrigatoriedade e nem coação. Não há atendimento privilegiado a quem se dispõe a pagar e nem em detrimento dos demais, os quais nunca foram excluídos do atendimento gratuito e que tem cobertura do SUS. Sob essa ótica, não há falar-se em desigualdade ou ferimento ao princípio da igualdade e, pois, em afronta ao artigo 196, da CF.
 Como foi fundamentado, o particular que se dispõe a pagar pelo atendimento, à evidência, procura alguma vantagem compensatória e tal não poderia deixar de ser. Não há falar-se em discriminação e, pois, em violação ao princípio da isonomia.
 O atendimento mais rápido aos que pagam ou se dispõem a pagar, na verdade, existe, porque a fila é induvidosamente menor, levando-se em conta os demais atendimentos. Ou, como está explicitado, o atendimento pelo Sistema de Saúde é incomparavelmente maior que o atendimento em regime particular".
1.94. Apontou ainda o Relatório de Auditoria Operacional, em seus itens 98 e 99 (peça 98, p. 16) , que a estrutura diferenciada de atendimentos está ligada à recepção e atendimento aos usuários, além de quartos de internação mais bem equipados, condizentes com o valor eventualmente pago pelo interessado, sendo a estrutura reservada a esses atendimentos em percentual bastante reduzido em relação ao atendimento do SUS, demonstrando a clara prioridade deste último:
98.	Constatou-se que, no âmbito dos institutos especializados do HCFMUSP, os atendimentos privados são praticados por meio de dependências específicas para consultórios, para pronto atendimento, para internações, e para a realização de exames e procedimentos, a depender do instituto. Contudo, também se verificou a existência de dependências compartilhadas entre usuários da rede privada e usuários SUS.
99.	Com relação à estrutura assistencial disponível, a instituição informou, por meio do Ofício A.S.2 162/2012, de 1 de agosto de 2012 (peça 28, p. 25) , que não dispunha de reserva de capacidade assistencial para atendimentos privados. No entanto, durante as visitas realizadas, foram apresentadas áreas específicas para o atendimento de pacientes da rede privada, com destaque para o Incor, que possui amplo espaço reservado para a recepção de pacientes desse setor (peça 58, figura 5) , o qual representou 21,4% dos atendimentos prestados pelo instituto em 2010 (TC Processo 006.181/2008-7, peça 19, p. 14) , responsável pela movimentação de R$ 74.148.148,78 (TC Processo 006.181/2008-7, peça 19, p. 24) .
1.95. Do mesmo modo que o Hospital São Paulo, entende-se afastado, pelas razões adrede delineadas, o entendimento de que a diferenciação de atendimento entre usuários, mediante pagamento pelos serviços, contraria o princípio constitucional da impessoalidade ou da isonomia e a garantia do acesso igualitário ao SUS, assegurada no art. 196 da Constituição e o art. 2º, § 1º, da Lei 8.080/1990, uma vez que tal diferenciação é inerente ao modelo de gestão adotado, modelo esse que permite o financiamento cruzado do atendimento via SUS, este atualmente precarizado e sem lograr atingir, em absoluto, os princípios de isonomia e acesso igualitário preconizados pela Carta da República.
CONCLUSÃO
1.96. Das análises anteriores, conclui-se que:
	a) A natureza de instituição privada sem fins lucrativos da SPDM-Hospital São Paulo, impede a expropriação de seus recursos financeiros para recolhimento à Conta Única do Tesouro Nacional, o que ensejaria violação ao direito de propriedade, de livre associação e de vedação de dissolução da associação sem decisão judicial. A federalização da Escola Paulista de Medicina não transformou a entidade em hospital de natureza pública, não se podendo exigir que se submeta às normas financeiras e de gestão do regime público. Deve ser afastada, portanto, a aplicação dos itens 9.4 e 9.4.1 do Acórdão recorrido.
	b) O Hospital das Clínicas da Faculdade de Medicina da Universidade de São Paulo não demonstrou estarem os recursos financeiros oriundos de convênios com o Ministério da Saúde registrados regularmente no Siafem e mantidos em conta de instituição financeira oficial.
	c) o atendimento diferenciado tanto no Hospital São Paulo quanto no Hospital das Clínicas mostra-se coerente com o modelo de gestão adotado, que permite o financiamento cruzado para atendimento a pacientes do SUS.
PROPOSTA DE ENCAMINHAMENTO
1.97. Ante o exposto, submete-se à consideração superior a presente análise dos pedidos de reexame interpostos pelo Hospital São Paulo/SPDM - Associação Paulista para o Desenvolvimento da Medicina e pelo Hospital das Clínicas da Faculdade de Medicina da Universidade de São Paulo, contra o Acórdão 756/2015-TCU-Plenário, rel. Min. Bruno Dantas, propondo-se, com fundamento no art. 33 da Lei 8.443/1992:
a) conhecer do recurso e, no mérito, dar provimento ao recurso do Hospital São Paulo/SPDM, para afastar a aplicação dos itens 9.4 e 9.4.1 do Acórdão recorrido, negando-se provimento ao recurso do Hospital das Clínicas da Faculdade de Medicina da Universidade de São Paulo;
b) dar ciência desta deliberação ao responsável, ao Procurador-Chefe da Procuradoria da República no Estado de São Paulo e demais órgãos e interessados cientificados do Acórdão recorrido.

Lídia Valério Marzagão (107.421/OAB-SP); Raphael de Matos Cardoso (258.821/OAB-SP); Henrique Rodrigues Fiorett (224.393/OAB-SP) e outros; João Carlos Pennesi (30303/OAB-SP) e outros; Wesley Cardoso dos Santos (16.752/OAB-DF); Jairo Henrique Gonçalves (12226/OAB-RS).

Procuradora-Geral Cristina Machado da Costa e Silva.

RELATÓRIO DE AUDITORIA OPERACIONAL. GESTÃO DA PRESTAÇÃO DE SERVIÇOS DE ASSISTÊNCIA À SÁUDE A USUÁRIOS PRIVADOS POR HOSPITAIS DE ENSINO DE REFERÊNCIA. DIFERENÇAS DE QUALIDADE ENTRE OS ATENDIMENTOS PRESTADOS A USUÁRIOS PRIVADOS E A USUÁRIOS DO SUS. DIFERENCIAÇÃO INERENTE AO MODELO HÍBRIDO DE GESTÃO. CARÊNCIA DE ESTUDOS ACERCA DA NECESSIDADE E VIABILIDADE DA UTILIZAÇÃO DE RECURSOS ADICIONAIS ORIUNDOS DE ATENDIMENTO PRIVADO PELOS HOSPITAIS PÚBLICOS DE ENSINO. FRAGILIDADE DE RISCOS DECORRENTES DA AUSÊNCIA DE NORMATIZAÇÃO QUANTO AOS LIMITES E CONDIÇÕES DE PRESTAÇÃO DE SERVIÇOS PRIVADOS NO ÂMBITO DAS INSTITUIÇÕES HOSPITALARES FISCALIZADAS. AUSÊNCIA DE RECOLHIMENTO À CONTA ÚNICA DO TESOURO NACIONAL DE RECURSOS AUFERIDOS PELO HOSPITAL SÃO PAULO. FALTA DE CONTABILIZAÇÃO ADEQUADA DOS CUSTOS DOS SERVIÇOS, POR PARTE HOSPITAL CENTRAL DE PORTO ALEGRE E HOSPITAL DE CLÍNICAS DA FACULDADE DE MEDICINA DA UNIVERSIDADE DE SÃO PAULO. MANUTENÇÃO DOS SERVIÇOS ATÉ QUE CONCLUSÃO OS ESTUDOS PELO MINISTÉRIO DA SAÚDE E PELO MINISTÉRIO DA EDUCAÇÃO. DETERMINAÇÃO ÀS INSTITUIÇÕES HOSPITALARES PARA IMPLANTAÇÃO DE MECANISMOS DE CONTROLE. PEDIDOS DE REEEXAME INTERPOSTOS SPDM - ASSOCIAÇÃO PAULISTA PARA O DESENVOLVIMENTO DA MEDICINA E PELO HOSPITAL DE CLÍNICAS DA FACULDADE DE MEDICINA DA UNIVERSIDADE DE SÃO PAULO (HCFMUSP). CONHECIMENTO. PROVIMENTO AO PEDIDO DA SPDM E NEGATIVA DE PROVIMENTO AO PEDIDO DA HCFMUSP. CIÊNCIA.

RELATÓRIO DE AUDITORIA (RA)

Secretaria de Recursos (SERUR); Secretaria de Controle Externo da Saúde (SecexSaúde).

Preenchidos os requisitos de admissibilidade estabelecidos no artigo 48, parágrafo único, da Lei 8.443/1992, ratifico o conhecimento dos pedidos de reexame interpostos pela SPDM - Associação Paulista para o Desenvolvimento da Medicina e pelo Hospital das Clínicas da Faculdade de Medicina da Universidade de São Paulo (peças 135/136) , contra o Acórdão 756/2015-TCU-Plenário (peça 99) .
A decisão recorrida apreciou Relatório de Auditoria Operacional, realizada em cumprimento a determinação proferida pelo Tribunal em processo de Solicitação do Congresso Nacional (Acórdão 3004/2010-TCU-Plenário; TC Processo 006.181/2008-7-apenso) , cujo objeto é a gestão de atendimentos privados em hospitais de natureza pública vinculados a instituições superiores de ensino, a fim de verificar possível ocorrência de nível diferenciado de qualidade entre atendimentos públicos e privados de assistência à saúde.
A fiscalização deteve-se na análise da gestão de atendimentos privados, sistematicamente realizados pelo Hospital Central de Porto Alegre (HCPA) , Hospital São Paulo (HSP) e pelo Hospital de Clínicas da Faculdade de Medicina da Universidade de São Paulo (HCFMUSP) .
Além dos três hospitais referenciados, a auditoria abrangeu também o Ministério da Saúde, o Ministério da Educação, a Secretaria de Saúde do Estado de São Paulo e a Secretaria de Saúde do Município de Porto de Alegre.
Os achados de auditoria resumem-se em:
existência de diferenças operacionais entre a qualidade de atendimento de serviços de assistência à saúde prestados a usuários privados e a usuários do Sistema Único de Saúde (SUS) , sendo essa distinção considerada característica inerente ao modelo de prestação de serviços a particulares ou contratantes de operadoras de planos de saúde;
identificação de riscos e fragilidades na realização de atendimentos privados pelos hospitais de ensino fiscalizados, em razão de ausência de normatização que garanta controles eficazes quanto ao estabelecimento de condições e limites em que tais serviços devam ser prestados, sem que haja prejuízo à assistência à saúde pública e às atividades de ensino, pesquisa e extensão; 
carência de controle quanto ao não-recolhimento à conta única do Tesouro competente das receitas oriundas de atendimentos privados, à exceção do HCPA, e inadequação dos sistemas de contabilização de custos dos serviços prestados, ressalvado o HSP; 
falta de estudos por parte dos órgãos setoriais de saúde e de educação que avaliem a efetiva necessidade de recursos adicionais oriundos de atendimentos privados pelas instituições hospitalares de ensino auditadas, bem como a viabilidade da adoção desse modelo de gestão híbrido para a prestação dos serviços públicos de assistência à saúde e desenvolvimento de ensino, pesquisa e extensão das instituições de ensino superior.
Divergindo, em parte, da Unidade Técnica e do Ministério Público de Contas, o Tribunal, ao endossar a proposta do relator, E. Ministro Bruno Dantas, optou por não considerar, a priori e de forma generalizada, que a gestão sistemática de atendimentos privados nos hospitais de ensino analisados viola os princípios da universalidade e da igualdade de acesso que regem o Sistema Único de Saúde, previstos no artigo 196 da Constituição Federal e no artigo 2º, § 1º, da Lei 8.080/1990.
Também não se manifestou pela regularidade da adoção dessa prática, a qual pudesse abonar sua utilização indiscriminada por todas instituições hospitalares de ensino conveniadas ao SUS.
Salientou que a matéria é complexa e envolta em controvérsias jurídicas, tendo havido manifestações do Ministério Público e do Poder Judiciário, seja a favor, seja contra a utilização desse modelo de gestão. Rememorou algumas decisões do Tribunal quanto à gravidade do tema e à ausência de disciplina adequada, sem, não entanto, tachar o procedimento de manifestamente ilegal.  Ponderou que a questão deva ser analisada pelo TCU com cautela diante de cada caso concreto, até que seja possível amadurecer o debate e firmar entendimento sobre tema.
Destacou que, mesmo com a adoção de sistemática de atendimentos privados, os estabelecimentos de saúde fiscalizados pelo Tribunal não violaram as metas pactuadas no plano operativo com os gestores locais do Sistema Único de Saúde, tendo priorizado os atendimentos públicos durante o período de abrangência de auditoria. Registrou que as instituições hospitalares são consideradas referências nacionais no adequado padrão de qualidade das acomodações oferecidas aos usuários do SUS e na alta produção de serviços de complexidade elevada.
Observou, ainda, que a questão transcende ao serviço público de saúde pois as referidas entidades hospitalares, ainda que integrem a rede credenciada do SUS mediante convênio ou instrumento congênere, são também estabelecimentos educacionais regidos por princípios de autonomia administrativa e didática, previstos no artigo 207 da Constituição Federal, tendo por objetivo promover o ensino, pesquisa e extensão. Assim, eventual interdição dos atendimentos privados poderia impactar a política nacional de educação no âmbito dos hospitais de ensino.
Por essas razões, esta Corte absteve-se de ordenar às entidades fiscalizadas a supressão da arrecadação de recursos adicionais, oriundos da gestão sistematizada de atendimentos privados, uma vez que as características singulares das entidades hospitalares auditadas e as incertezas verificadas não justificavam a adoção dessa medida extrema. 
Não obstante, determinou aos órgãos federais competentes o aprofundamento de estudo conclusivo sobre o tema, bem como ordenou aos hospitais de ensino a adoção de medidas de controle que pudessem minimizar os riscos e fragilidades identificados, até que a questão fosse definitivamente dirimida e disciplinada pelos órgãos setoriais competentes.
Mediante Acórdão 756/2015-TCU-Plenário, esta Corte de Contas expediu, entre outras medidas, as seguintes determinações:
ao Ministério da Educação e ao Ministério da Saúde, que promovam estudos para avaliar a necessidade e a viabilidade da adoção do modelo de gestão híbrida de atendimentos privados e públicos de assistência à saúde pelos hospitais universitários de natureza pública, adequando os normativos vigentes caso essa alternativa seja considerada válida e sustentável;
ao Hospital São Paulo (HSP) , como condição para manter a prestação dos serviços privados de assistência à saúde, que promova o recolhimento dos recursos arrecadados com os atendimentos a usuários privados à conta única do Tesouro Nacional e a execução da integralidade de suas receitas (públicas ou privadas) no Sistema de Administração Financeira do Governo Federal (Siafi) ;
ao Hospital das Clínicas da Faculdade de Medicina da Universidade de São Paulo (HCFMUSP) , que processe as receitas e despesas oriundas de recursos federais recebidos de convênio com o Ministério da Saúde, registrando-as no Sistema de Administração Financeira para Estados e Municípios (Siafem) e mantendo-as, até sua destinação final, em conta específica de instituição financeira oficial.
Inconformados, a SPDM - Associação Paulista para o Desenvolvimento da Medicina (razão social do Hospital São Paulo (HSP) ou SPDM - Hospital São Paulo) e o Hospital de Clínicas da Faculdade de Medicina da Universidade de São Paulo interpuseram pedidos de reexame em que pugnam pelo provimento dos respectivos recursos, tendo por base os argumentos, a seguir, descritos.
A SPDM contesta a determinação de recolhimento à conta única do Tesouro Nacional das receitas auferidas de atendimentos a usuários particulares de saúde em razão da natureza jurídica privada daquela instituição hospitalar. A esse respeito, cita as decisões proferidas pelo TCU nos TCs Processo 021.606/2010-2, Processo 001.564/2010-2 e Processo 009.831/2011-8, as quais afastam a injunção das normas de direito público quanto à administração recursos oriundos de sua atividade privada e na prestação de serviços ao SUS.
Conforme registrado no relatório de auditoria do Tribunal, afirma que os atendimentos particulares são prestados nas próprias instalações e por equipe privadas do HSP, não envolvendo a mobilização de servidores públicos. Observa que os recursos adicionais extraídos de sua atividade privada são também revertidos a outras finalidades sociais da SPDM, contemplando pagamento de despesas de insumos, recursos humanos e infraestrutura de parcela de seu patrimônio que não foi graciosamente cedida à Universidade Federal de São Paulo.
Na linha de precedentes do TCU referidas aos processos mencionados, salienta que nem mesmo as receitas obtidas com a prestação serviços de assistência à saúde a usuários do SUS, objeto do Convênio 013/2014, firmado entre a SPDM-HSP e a Secretaria de Saúde do Estado de São Paulo, também não são fundamentos capazes de sujeitar a entidade hospitalar ao regime público-administrativo de suas atividades privadas. Aduz que se trata de reembolso de despesas havidas pelo nosocômio nos atendimentos realizados aos usuários do Sistema Único de Saúde.
Argui que a SPDM não ostenta condição de fundação de apoio, conquanto execute obras e promova aquisições de bens e serviços em nome da Universidade de São Paulo (Unifesp) para o hospital. Alega que, mesmo sendo de natureza privada, o HSP foi inserido no modelo de subvenção que vigora em outros hospitais universitários federais, tendo como contrapartida a disponibilização de suas instalações para treinamentos de alunos da Unifesp e a prestação de, no mínimo, 60% de seus atendimentos aos usuários do SUS.
Informa que a SPDM-Hospital São Paulo atua, ainda, como parceira privada do poder público no gerenciamento instalações hospitalares e ambulatoriais de diversas unidades federativas, sendo qualificada como organização social. Sustenta que eventual enquadramento da administração das suas receitas e despesas privadas ao regime público seria medida inconstitucional por violar direito de propriedade, de livre iniciativa e de livre associação, além de comprometer as finalidades de suas entidades afiliadas e o desempenho dos respectivos contratos de gestão e convênios em vigor.
Assere que os recursos oriundos da REHUF - Programa Nacional de Reestruturação dos Hospitais Universitários Federais - são aplicados exclusivamente na manutenção e investimentos em bens que guarnecem as alas "A" e "B", cedidas parcialmente à Unifesp, onde são compartilhados os atendimentos aos usuários do SUS com o apoio às atividades de ensino, pesquisa e extensão universitária. Aponta que os valores REHUF ingressam na conta do Tesouro Nacional via Siafi, sendo geridos pelo Conselho Gestor da HSP, nos termos das portarias interministeriais do Ministério da Educação e do Ministério da Saúde.
Enfatiza que a apropriação das receitas privadas do HSP pela União implicaria também a assunção pelo Tesouro Nacional de todas as dívidas, incluindo passivos judiciais e ônus de responsabilidade da SPDM-Hospital São Paulo.
Por fim, assevera que o fato de o HSP ser custeado majoritariamente com recursos do SUS e do REHUF não transmuda sua natureza jurídica de privada para pública.
Por sua vez, em sua peça recursal, o Hospital das Clínicas da Faculdade de Medicina da Universidade de São Paulo sustenta que, por intermédio de suas entidades de apoio - Fundação Zerbini e Fundação Faculdade de Medicina -, já realiza o registro no Sistema de Administração Financeira para Estado e Municípios (Siafem) das receitas e despesas oriundas de recursos federais transferidos por convênios firmados com o Ministério da Saúde. 
Informa que a referida verba recebe a classificação orçamentária de "Fonte-5-Recursos Vinculados Federais", sendo mantida em conta específica no Banco do Brasil.
Afirma que os recursos e despesas do SUS são ordinariamente registrados no sistema Siafem pela Secretaria de Estado de Saúde de São Paulo ao serem repassados para as fundações de apoio conveniadas ao HCMUSP para pagamento do serviço faturados. Salienta que parte da verba do SUS é transferida à Secretaria de Fazenda estadual para cobertura parcial da folha de pagamentos do HCFMUSP, ainda como receita vinculada federal, a fim de evitar duplicidade de registros.
Acresce que as receitas e as despesas do SUS, gerenciadas pelo gestor local, são submetidos ao controle do Tribunal de Contas do Estado de São Paulo e do Ministério Público Estadual.
Como prova do alegado, anexa informe técnico fornecido pelo coordenador do núcleo econômico-financeiro do Hospital (peça 135, págs. 13-19) .
Em outro giro, defende a manutenção dos atendimentos a usuários privados, observada a preponderância da prestação de serviços de assistência à saúde aos usuários do SUS. 
Defende, com base em pareceres técnicos e decisões judiciais, a existência de diferenças operacionais entre o nível de qualidade de atendimentos públicos e privados, as quais não caracterizam qualquer discriminação ou violação aos princípios e normas de acesso ao Sistema Único de Saúde. 
Ao analisar o recurso interposto pela SPDM-Hospital São Paulo, a Unidade Técnica conclui que sua natureza de entidade privada sem fins lucrativos não a sujeita ao regime público quanto ao recolhimento ao Tesouro Nacional dos recursos auferidos com a prestação de serviços de assistência à saúde a usuários privados. Nesse ponto, assinala que a gestão de atendimentos privados do HSP é realizada com a utilização de instalação e equipe próprias, as quais não são compartilhadas com a Universidade de São Paulo (Unifesp) .
De acordo com a instrução, tal entendimento não é infirmado pelo fato de o HSP prestar serviços no âmbito do SUS e receber subvenção de recursos federais no âmbito do Programa Nacional de Reestruturação dos Hospitais Universitários Federais (REHUF) , mediante cumprimento de contrapartidas. Alega que a expropriação de recursos privados violaria direito de propriedade, constrangeria o exercício da livre associação, promoveria dissolução indireta da entidade e privaria o regular funcionamento da instituição.  
Em abono a sua tese, cita Acórdão 3395/2013-TCU-Plenário (Rel. Min. Benjamin Zymler) , que afirma a qualificação do HSP como entidade privada não-vinculada estatuariamente à instituição universitária federal, o caráter contratual dos serviços prestados pelo nosocômio no âmbito do SUS e o não-enquadramento daquele estabelecimento de saúde como fundação de apoio.
Pontua que esse quadro jurídico não foi modificado com a federalização da antiga Escola Paulista de Medicina (EPM) e sua transformação na Universidade Federal de São Paulo (Unifesp) , ocorrida com a vigência da Lei 8.957/1994, permanecendo privada a propriedade do Hospital São Paulo mesmo com a cessão graciosa de parte de suas instalações à antiga EPM, atual Unifesp, para uso compartilhado nas atividade de ensino, pesquisa, extensão desenvolvidas pela instituição de ensino superior e na prestação de assistência à saúde no âmbito do SUS.
Dessa forma, propõe o provimento do pedido de reexame interposto pela SPDM-Hospital São Paulo, a fim de afastar as determinações impostas pelos itens 9.4 e 9.4.1 do Acórdão 756/2015-TCU-Plenário.
Com relação ao recurso manejado pelo Hospital de Clínicas da Faculdade de Medicina da Universidade de São Paulo, a unidade instrutiva sugere o não-provimento ao pedido de reexame, uma vez que não foi comprovado o registro regular, no sistema Siafem, dos recursos e despesas oriundos de convênios firmados com o Ministério da Saúde, nem a sua manutenção em conta de instituição financeira oficial.
Arremata, em outro giro, que o atendimento diferenciado a usuários privados é coerente com o modelo de gestão adotado, permitindo o financiamento cruzado de atendimentos a pacientes do SUS.
Feito esse introito, passo a decidir. 
Perfilho, em essência, o parecer da Secretaria de Recursos, cujas razões, desde logo, incorporo ao meu voto. Sem embargo, acresço algumas considerações.
Não há dúvidas de que o Hospital São Paulo (HSP) , cuja razão social é SPDM - Associação Paulista para o Desenvolvimento da Medicina, é entidade privada sem fins lucrativos.  Comprova-o informação extraída do Cadastro Nacional de Pessoa Jurídica da Receita Federal do Brasil (peça 136, pág. 37) .
Mesmo considerando a histórica convergência de interesses entre a Associação Paulista para o Desenvolvimento da Medicina e a Escola Paulista de Medicina, atual Universidade Federal de São Paulo (Unifesp) , seja na prestação de serviços de saúde à comunidade, seja no apoio ao ensino médico, os liames jurídicos posteriormente estabelecidos entre a SPDM e a Unifesp não são capazes de transmudar a qualidade de ente direito privado do Hospital São Paulo. 
Tampouco retira daquele estabelecimento hospitalar a autonomia para gerir os recursos privados oriundos de atendimentos prestados diretamente a particulares ou a contratantes de planos de saúde. É o que passo a expor.
Cumpre rememorar que a origem da Escola Paulista de Medicina (EPM) e do Hospital São Paulo (HSP) remonta à criação da SPDM - Associação Paulista para o Desenvolvimento da Medicina, em 1933. A SPDM é entidade filantrópica reconhecida como entidade de utilidade pública federal, estatual e municipal, tendo por vocação contribuir para melhoria dos serviços de saúde da população e apoiar o desenvolvimento de ensino médico. Atualmente, além de ser mantenedora do HSP, de sua propriedade, gerencia unidades hospitalares e ambulatoriais equipadas pelo poder público, mediante contratos de gestão e convênios firmados com diversas unidades federativas.
Por meio da Lei 2.172, de 21 de janeiro de 1956, a antiga Escola Paulista de Medicina foi transformada em estabelecimento federal de ensino superior, tendo o respectivo imóvel e bens móveis que o guarneciam sido incorporados ao domínio da União, antes de titularidade da SDPM. Importa salientar que o terreno e as edificações onde se encontra o Hospital São Paulo permaneceram sob a propriedade da Associação Paulista para o Desenvolvimento da Medicina, como demonstra transcrição do título do imóvel no cartório de registro competente (peça 136, págs. 48/53) .
Por força do parágrafo único do artigo 2º da Lei 2.712/1956, foi assegurada a utilização graciosa, registrada em escritura pública, das enfermarias gerais, instalações e equipamentos de propriedade do Hospital São Paulo, para fins de ensino das clínicas da EPM. 
Com a vigência da Lei 8.957, de 15 de dezembro de 1994, a Escola Paulista de Medicina foi transformada na Universidade Federal de São Paulo (Unifesp) . Considerada a tradição e a infraestrutura do Hospital São Paulo, desde 1940, no apoio ao ensino e à preceptoria de residência médica da antiga EPM, bem como na prestação de serviços à saúde, o HSP foi certificado pelo Ministério da Educação e pelo Ministério de Saúde como instituição hospitalar de ensino, também denominada "hospital universitário da Unifesf".
Contribuiu para essa habilitação o fato de o Hospital São Paulo, mesmo sendo entidade privada, abrigar as ações de prestação de serviços de assistência à saúde e de formação educativa de profissionais de saúde, esta realizada como apoio às atividades de ensino de graduação, pós-graduação e extensão universitária, de interesse de alunos e professores da Universidade de São Paulo.
Ao ser credenciado como hospital de ensino, mediante sucessivas certificações de Portarias Interministeriais do Ministério da Educação e Saúde (a última, Portaria Interministerial 2.400, de 2 de outubro de 2007) , o HSP obrigou-se, além de manter os requisitos de estabelecimento de ensino em ciências da saúde, a disponibilizar para atendimento de usuários do SUS, pelo menos, 60 % de sua capacidade operativa.
Em razão dessas feições peculiares, mesmo na condição de hospital de ensino privado, o HSP também foi habilitado a receber apoio do Programa Nacional de Reestruturação dos Hospitais Universitários Federais (REHUF) , conforme Portaria Interministerial 883/MEC/MAS/MP, de 5 de julho de 2010. 
Criado pela Decreto 7.802, de 27 de janeiro de 2010, o REHUF tem por objetivo criar condições materiais e instituições para que os hospitais de ensino credenciados possam desempenhar plenamente suas funções em relação às dimensões de ensino, pesquisa, extensão e assistência pública à saúde, mediante financiamento paritário com recursos do Ministério da Educação e Ministério da Saúde e cumprimento de metas de desempenho, inclusive quanto à gestão, aferidas periodicamente. 
Ao contrário das demais despesas (atendimento privado e SUS) , os dispêndios do HSP financiados com recursos oriundos do REHUF são processados no Sistema de Administração Financeira do Governo Federal, por meio do conselho gestor composto por representantes do Hospital São Paulo e da Universidade Federal de São Paulo, conforme acordo de cooperação firmados entre as partes.
 Em cumprimento às exigências de habilitação como hospital de ensino e como beneficiário do REHUF, os serviços de assistência à saúde prestados pelo Hospital São Paulo também foram integrados ao Sistema Único de Saúde por meio do Convênio 18/2008, atual Convênio 013/2014 (peça 136, págs. 54/76) , firmado entre a SPDM - Associação Paulista para o Desenvolvimento da Medicina e a Secretaria de Estado de Saúde de São Paulo. 
Integra o convênio plano operativo elaborado conjuntamente pelo órgão gestor estadual e pelo HSP, abrangendo, entre outros objetivos, definição de ações e serviços de saúde, oferta de estrutura tecnológica e capacidade instalada, atividades de ensino e aprimoramento da gestão. Foram fixadas, ainda, metas físicas de desempenho, a serem acompanhadas por comissão paritária compostas por representantes do gestor local, da instituição conveniada, do corpo docente e do corpo discente da Unifesp, além de instância de controle social (Cláusula Sétima e Cláusula Décima Primeira, Parágrafo Quarto) .
Digna de nota é a previsão contida no Parágrafo Terceiro da Cláusula Primeira do ajuste de convênio, a qual não afasta a possibilidade de serem realizados atendimentos privados pelo HSP, observadas determinadas exigências:
PARÁGRAFO TERCEIRO - Os serviços ora CONVENIADOS compreendem a utilização, pelos usuários do SUS/SP, da capacidade instalada da CONVENIADA, incluídos os equipamentos médico-hospitalares, de modo que a utilização desses equipamentos para atender clientela particular, incluída a proveniente de convênios com entidades privadas será permitida desde que mantida a disponibilidade de sua utilização em favor da clientela universalizada em, pelo menos, 60% (sessenta por cento) dos leitos ou serviços prestados e atingidas as metas de produção discriminadas no Plano Operativo. (grifei) .
Ainda de acordo com o instrumento, o financiamento dos serviços do SUS contam, em grande parte, com recursos oriundos de dotação orçamentária do Ministério da Saúde, sendo considerada a Secretaria de Estado de Saúde de São Paulo unidade orçamentária responsável para efetuar o repasse de recursos provenientes do Fundo Nacional de Saúde/MS para pagamento dos serviços conveniados. Além disso, há previsão de recursos financeiros complementares à conta do Tesouro Estadual.
Ao compulsar a Cláusula Décima Quarta do ajuste, chama a atenção que o pagamento das ações de Média Complexidade, Alta Complexidade e Estratégicos, com recursos do Fundo Nacional de Saúde, dar-se-á em face da apresentação de faturas e documentos referentes aos serviços efetivamente prestados, observadas as exigências de prestação de contas e o cumprimento de cronograma estabelecidas por diretrizes e normas do Ministério da Saúde e pelo gestor local. 
Tais condições de pagamento dão contorno nítido de contrato bilateral mediante reembolso de despesas incorridas pelo Hospital São Paulo na prestação dos serviços universalizados, limitados aos tetos financeiros para os procedimentos ambulatoriais, de emergência e hospitalares do SUS. Não consta do acordo, nem de qualquer norma referenciada pelo instrumento, a exigência de o HSP registrar em qualquer sistema de administração financeira oficial as receitas e despesas financiadas pelo SUS, em contraprestação aos serviços prestados pelo hospital. Muito menos há previsão da exigência de registro em sistema oficial das receitas e despesas custeadas com recursos auferidos de atendimentos privados.
A fim de manter o status de hospital de ensino e garantir a segurança jurídica dos compromissos assumidos perante os órgãos setoriais da União na prestação de assistência pública à saúde e no apoio ao ensino, pesquisa, extensão de interesse da Unifesp, a SPDM - Associação Paulista para o Desenvolvimento da Medicina celebrou Acordos de Cooperação com a Universidade Federal de São Paulo, a última firmada em 8 de outubro de 2014 (peça 136, págs. 37/44) . Com esses acordos de colaboração, o HSP passou a denominar-se Hospital São Paulo - Hospital Universitário da Unifesp, sem desfigurar a sua natureza de entidade privada. 
Convém destacar que as atividades de interesse comum, objeto desses acordos, passaram a ser administradas por conselho gestor composto paritariamente por representantes do estabelecimento hospitalar e da instituição de ensino superior, devendo, entre outras atribuições, observar a legislação federal quanto à aquisição de insumos e matérias médico-hospitalares adquiridos com recursos federais. Nesses ajustes, não há qualquer restrição à administração das receitas e despesas oriundas de atendimento prestados pelo HSP a usuários privados.
Os acordos de cooperação remetem ainda a termo de cessão de direito real de uso, celebrado entre a SPDM e a Unifesp, por meio do qual o Hospital São Paulo cede à universidade a utilização gratuita, de forma compartilhada, de parte do terreno e das edificações de propriedade daquele estabelecimento de saúde, correspondentes às alas "A" e "B" do imóvel, para as ações de assistência pública à saúde e apoio ao ensino superior (peça 136, págs. 44/48) .
Diante desse panorama, não vislumbro amparo legal, normativo ou convencional que imponha ao Hospital São Paulo o recolhimento das receitas oriundas de atendimento privado ao caixa único do Tesouro Nacional. Tampouco é exigível o registro e processamento, no Sistema de Administração Financeira do Governo Federal (Siafi) , da receitas e despesas financiadas com essa fonte privada de recursos. 
Colhe-se dos autos que, durante o período de abrangência da auditoria operacional, não se tem registro de irregularidades identificadas em fiscalizações realizadas pelo Departamento de Auditoria do SUS e pelo gestor local, referentes a descumprimento das metas do plano operativo ou a violação do limite mínimo de 60% da capacidade instalada do HSP para atendimento aos usuários do Sistema Único de Saúde, acordados em convênio firmado entre a SPDM e a Secretaria de Estado de Saúde de São Paulo, as quais tenham como causa os atendimentos privados. De igual forma, não foi verificada desobediência às metas de desempenho e às condições exigidas pelo Ministério da Educação e pelo Ministério da Saúde para manutenção do credenciamento do HSP como hospital de ensino e beneficiário dos recursos do REHUF.  
Ao contrário, os serviços de saúde prestados aos usuários do SUS pelo Hospital São Paulo, assim como pelos demais estabelecimentos de saúde auditados, foram reconhecidos pela excelência dos equipamentos, instalações e atendimentos dispensados na assistência pública à saúde, mesmo considerando as diferenças operacionais do nível de qualidade de serviço oferecido em relação aos usuários particulares. Como visto, esse diferencial é condicionado pela característica intrínseca ao modelo de atendimento privado, limitação dos recursos públicos aos serviços de saúde e a maior demanda de usuários do SUS.
Restou, também, apurado pela auditoria que os serviços de atendimento à saúde de usuários privados foram realizados em instalações e por equipe própria do HSP, não envolvendo bens compartilhados com a Unifesp nem servidores públicos.
A própria natureza jurídica privada da instituição hospitalar, sem vínculo legal de subordinação hierárquica e sem a supervisão de suas atividades particulares pela Universidade Federal de São Paulo, não permite sequer qualificar aquele estabelecimento de saúde como fundação de apoio à Unifesp, o que afasta aplicação analógica da Lei 8.958, de 20 de dezembro 1998 (atualizada) . 
Isso porque a SPDM foi constituída como associação privada sem fins lucrativos e seus objetivos sociais não estão restritos à manutenção e ao desenvolvimento de ensino ou pesquisa exclusivo do HSP, mesmo sendo qualificado como hospital universitário daquela instituição de ensino superior por meio de acordo voluntário de cooperação. Conforme já salientado alhures, as atividades estatutárias da SPDM abrangem também gerenciamento de outros estabelecimentos de saúde equipados por estados e municípios, com quem celebra contratos de gestão ou convênios.
Nesse sentido, é o entendimento do Tribunal de Contas da União consoante se extrai do sumário da ementa do Acórdão 3395/2013-TCU-Plenário (TC-Processo 009.831/2011-8) , da relatoria do E. Ministro Benjamin Zymler, o qual reproduzo com os devidos destaques:
SUMÁRIO: REPRESENTAÇÃO. IRREGULARIDADES ENVOLVENDO A APLICAÇÃO DE RECURSOS PÚBLICOS FEDERAIS ORIUNDOS DO CONVÊNIO Nº 18/2008 CELEBRADO ENTRE A SECRETARIA DE SAÚDE DO ESTADO DE SÃO PAULO, A UNIFESP E A ASSOCIAÇÃO PAULISTA PARA O DESENVOLVIMENTO DA MEDICINA - SPDM. REPRESENTAÇÃO IMPROCEDENTE.
1. A Associação Paulista para o Desenvolvimento da Medicina - SPDM e o Hospital São Paulo - HSP, por ela mantido, são entidades privadas que prestam serviços médicos, não estando, assim, em princípio, sujeitas ao controle de cunho administrativo por órgãos públicos, incluído o Tribunal de Contas da União, salvo quando, em nome da Administração, estiverem gerindo recursos públicos a ela transferidos para a consecução de determinada política pública, conforme estabelece o parágrafo único do art. 70 da CF/1988 e art.5º da Lei nº 8.443/1992.
2. Em sendo o Convênio nº 18/2008 verdadeiro contrato administrativo por meio do qual a SPDM, em última análise, foi remunerada por serviços por ela diretamente prestados ao Estado, no interesse da população, tem-se que o controle a ser efetuado pela Administração Pública deve se cingir exclusivamente aos valores pagos pelos serviços de saúde efetivamente prestados. Nesse sentido, o Acórdão 38/2005-TCU-Plenário, por meio do qual se firmou o entendimento de que: "na hipótese de transferência de recursos pelo Ministério da Saúde para ressarcimento de despesas já efetivadas pelas unidades prestadoras de serviços de saúde nas áreas de atendimento ambulatorial e internação hospitalar, compete ao TCU averiguar a efetiva realização dos serviços de saúde informados e a pertinência dos valores;".
3. Os recursos adquiridos pela SPDM, tanto os originados da contraprestação de serviços ao SUS, porque devidamente incorporados ao seu patrimônio jurídico, quanto os decorrentes da sua atividade privada, podem ser geridos livremente pelos seus administradores, não se sujeitando os respectivos atos de gestão então praticados ao controle desta Corte de Contas.
Feitas essas considerações, dou provimento ao pedido de reexame interposto pela SPDM - Associação Paulista para o Desenvolvimento da Medicina a fim de tornar insubsistentes os subitens 9.1. 9.1.1, 9.1.2, 9.1.3, 9.1.3.1, 9.1.3.2, 9.1.3.3 e 9.1.3.4, 9.1.4, 9.2, 9.2.1 e 9.2.2 do Acórdão 756/2015-TCU-Plenário, para que sejam refeitas as aludidas determinações, com a exclusão do Hospital São Paulo (HSP) .
Excluo, também, as determinações inseridas nos subitens 9.4, 9.4.1 e 9.4.2 do Acórdão 756/2015-TCU-Plenário. 
Quanto ao recurso interposto pelo Hospital das Clínicas da Faculdade de Medicina da Universidade de São Paulo, não assiste razão ao apelante.
De acordo com o relatório de auditoria, apenas os recursos e as despesas do SUS gerenciados pela Secretaria de Estado de Saúde de São Paulo são processados pelo órgão estadual por meio do Sistema Integrado de Administração Financeira para Estados e Municípios (Siafem) . A referida verba pública é repassada às fundações de apoio do complexo hospitalar, Fundação Zerbini e Fundação Faculdade de Medicina, para pagamento dos valores dos serviços faturados. 
Os demais recursos arrecadados pela instituição hospitalar, incluindo os convênios firmados com o Ministério da Saúde, são direcionados às Fundação Zerbini e Fundação Faculdade de Medicina, que são as responsáveis pela execução e administração financeira dessas receitas e respectivas despesas. 
O recorrente apresentou informe técnico elaborado por coordenador do núcleo econômico-financeiro do Hospital o qual afirma que o recolhimento das receitas e a execução das despesas oriundas de convênios firmados entre aquela instituição e o Ministério da Saúde são processados no Sistema de Administração Financeira para Estados e Municípios (Siafem) , sob a rubrica orçamentária "Fonte-5-Recursos Vinculados Federais", e mantidos em conta de instituição financeira oficial.
No entanto, além de não terem sido apresentados documentos que corroboram a defesa quanto ao cumprimento da medida exarada pelo Tribunal durante o período de abrangência da fiscalização do TCU, consulta realizada pela unidade instrutiva ao Sistema Integrado de Administração Financeira para Estados e Municípios, disponível no sítio , referente ao ano de 2017, revela que permanece a insuficiência dessas informações, tendo sido encontrado somente o valor de R$ 229.981,23 na Fonte de Recursos 005003266 CONV. 2250/08 MIN.SAUDE HOSP CLINICAS USP (peça 202) , classificado como despesas de capital - investimentos. Não foram identificados outros valores.
Diferentemente do HSP, o Hospital das Clínicas da Faculdade de Medicina da Universidade de São Paulo (HCFMUSP) é autarquia estatual, conforme cadastro na Receita Federal (peça 198, pág. 2) . Como tal, deve registrar e processar suas receitas e despesas, incluindo aquelas financiadas pela União mediante convênio, por meio do sistema oficial de administração financeira e orçamentária do Estado, a fim de garantir a transparência dos gastos e seu acompanhamento pelos órgãos de controle.
Dessa forma, nego provimento ao pedido formulado pelo HCFMUSP.
Por fim, tendo em vista a ausência de interesse de agir ou de sucumbência, uma vez que esta Corte não declarou a ilegalidade ou proibiu a prestação de serviços privados nos hospitais de ensino auditados, deixo de discorrer sobre os questionamentos acerca da manutenção das diferenças operacionais entre atendimentos a usuários públicos e particulares.
Ante o exposto, voto por que o Tribunal acolha a minuta de acórdão que ora submeto à deliberação do colegiado.
TCU, Sala das Sessões Ministro Luciano Brandão Alves de Souza, em 24 de julho de 2019.
WALTON ALENCAR RODRIGUES 
Relator